---
title: "Fundamentos de R"
subtitle: "Minicurso de R · Módulo 0"
description: "Objetos, vectores, matrices, ayuda, paquetes y buenas prácticas de estilo para empezar a programar en R."
author: "Mauricio Romero"
date: 2026-09-25
format: html
editor: visual
categories: [R, fundamentos, vectores, matrices]
---

::: {.callout-note appearance="minimal"}
**Duración estimada:** 1,5 horas · **Nivel:** principiante · **Prerrequisitos:** ninguno (solo tener R y RStudio instalados).
:::

## Objetivos de aprendizaje

Al terminar este cuaderno podrás:

1. Usar R como calculadora y guardar resultados en **objetos**.
2. Crear, indexar y operar **vectores**, incluyendo comparaciones lógicas y valores faltantes.
3. Crear y manipular **matrices** (subconjuntos y aritmética).
4. Buscar ayuda e instalar paquetes.
5. Escribir código legible siguiendo una guía de estilo.

```{r}
#| label: paquetes
library(ggplot2)
```

## 1. R como calculadora

R evalúa expresiones y muestra el resultado. Los operadores aritméticos son `+`, `-`, `*`, `/`, `^` (potencia), `%%` (residuo) y `%/%` (división entera).

```{r}
#| label: calculadora
3 + 8
6 * 98
sqrt(200)
17 %% 5      # residuo de 17 entre 5
17 %/% 5     # división entera
2^10
```

Para guardar un resultado se usa el operador de asignación `<-` (atajo en RStudio: `Alt` + `-`):

```{r}
#| label: asignacion
radio <- 4
area <- pi * radio^2
area
```

::: {.callout-tip}
## Consejo
En R, `=` también asigna, pero por convención se reserva `<-` para asignar objetos y `=` para pasar argumentos en las funciones. Así el código es más fácil de leer.
:::

## 2. Teoría: los vectores son la base

En R casi todo es un **vector**: una colección ordenada de elementos del **mismo tipo**. Un número suelto es un vector de longitud 1. Los tipos atómicos más usados son:

| Tipo | `class()` | Ejemplo |
|---|---|---|
| Numérico | `numeric` | `3.14`, `81` |
| Entero | `integer` | `5L` |
| Texto | `character` | `"alef"` |
| Lógico | `logical` | `TRUE`, `FALSE` |

Se crean con la función `c()` (de *combine*):

```{r}
#| label: vectores
v_num  <- c(3, 9, 81)
v_text <- c("alef", "bet", "gimel")   # el texto siempre va entre comillas
v_bool <- c(TRUE, FALSE, TRUE)

class(v_num)
class(v_text)
class(v_bool)
length(v_num)
```

Si mezclas tipos, R los convierte al más general (*coerción*): lógico → numérico → texto.

```{r}
#| label: coercion
c(1, TRUE, FALSE)      # lógico pasa a numérico
c(1, "a", TRUE)        # todo pasa a texto
```

Un vector puede tener **nombres**, lo que lo vuelve parecido a un diccionario:

```{r}
#| label: vector-nombrado
prendas <- c(zapatos = "mocasines", gorra = "Yankees", camisa = "blanca")
prendas
names(prendas)
prendas["gorra"]
```

### Operaciones vectorizadas

Las operaciones se aplican **elemento a elemento**, sin necesidad de bucles. Esta idea, llamada *vectorización*, es la que hace que R sea rápido y conciso:

```{r}
#| label: vectorizacion
x <- 1:10                # secuencia del 1 al 10
x * 2
x^2
sum(x); mean(x); sd(x)
seq(0, 1, by = 0.25)
rep(c("a", "b"), times = 3)
```

```{r}
#| label: fig-vectorizacion
#| fig-cap: "Una sola línea de código vectorizado genera 200 puntos de una función. No hizo falta un bucle."
#| fig-height: 3.2
x <- seq(0, 4 * pi, length.out = 200)
datos <- data.frame(x = x, seno = sin(x), amortiguada = exp(-x / 5) * sin(x))

ggplot(datos, aes(x)) +
  geom_line(aes(y = seno, colour = "sin(x)")) +
  geom_line(aes(y = amortiguada, colour = "exp(-x/5) sin(x)")) +
  scale_colour_manual(values = c("#e76f51", "#2a9d8f"), name = NULL) +
  labs(x = "x", y = "f(x)") +
  theme_minimal(base_size = 12)
```

### Indexación

Para extraer elementos se usan corchetes `[ ]` con tres opciones: posiciones, un vector lógico o nombres.

```{r}
#| label: indexacion
animales <- c("Elefante", "Jirafa", "Burro", "Caballo", "Cebra")

animales[2]            # una posición
animales[c(1, 3)]      # varias posiciones
animales[-1]           # todo menos el primero
animales[2:4]          # un rango
animales[nchar(animales) > 5]   # con una condición lógica
```

## 3. Comparaciones y lógica

Las comparaciones (`<`, `>`, `<=`, `>=`, `==`, `!=`) devuelven vectores lógicos. Se combinan con `&` (y), `|` (o) y `!` (no).

```{r}
#| label: comparaciones
edades <- c(12, 25, 37, 8, 64, 19)

edades > 18
edades > 18 & edades < 40
edades[edades > 18]
which(edades > 18)          # posiciones donde se cumple
any(edades > 60); all(edades > 5)
sum(edades > 18)            # TRUE cuenta como 1
```

::: {.callout-warning}
## Error frecuente
Para comparar igualdad se usa `==`, no `=`. Además, con números decimales evita `==`: `0.1 + 0.2 == 0.3` es `FALSE` por errores de redondeo. Usa `isTRUE(all.equal(0.1 + 0.2, 0.3))`.
:::

### Valores faltantes

Un dato ausente se representa con `NA`. Casi cualquier operación con `NA` da `NA`, así que hay que decirle a R cómo tratarlo:

```{r}
#| label: na
temperatura <- c(21.5, 23.1, NA, 22.8, NA, 24.0)

mean(temperatura)                   # NA
mean(temperatura, na.rm = TRUE)     # ignora los faltantes
is.na(temperatura)
sum(is.na(temperatura))             # cuántos faltan
```

## 4. Matrices

Una **matriz** es un vector con dos dimensiones (filas y columnas) y elementos del mismo tipo.

```{r}
#| label: matrices
M <- matrix(1:12, nrow = 3, ncol = 4)
M

M_fila <- matrix(1:12, nrow = 3, byrow = TRUE)   # se llena por filas
M_fila

dim(M); nrow(M); ncol(M)
```

Se pueden nombrar filas y columnas y luego indexar por posición o por nombre con `[fila, columna]`:

```{r}
#| label: subconjuntos-matriz
precipitacion <- matrix(c(120, 98, 45, 60, 150, 110, 70, 80, 130, 105, 55, 65),
                        nrow = 3, byrow = TRUE,
                        dimnames = list(estacion = c("Norte", "Centro", "Sur"),
                                        trimestre = c("T1", "T2", "T3", "T4")))
precipitacion

precipitacion["Centro", "T2"]      # un valor
precipitacion["Sur", ]             # una fila completa
precipitacion[, c("T1", "T4")]     # dos columnas
precipitacion[precipitacion > 100] # valores mayores a 100
```

Las sumas y promedios por fila o columna se calculan con `rowSums()`, `colMeans()` y afines, o con `apply()`:

```{r}
#| label: resumen-matriz
rowSums(precipitacion)
colMeans(precipitacion)
apply(precipitacion, MARGIN = 1, FUN = max)   # máximo por fila
```

### Aritmética de matrices

Los operadores `+`, `-`, `*` actúan **elemento a elemento**. El producto matricial se escribe con `%*%`.

```{r}
#| label: aritmetica-matrices
A <- matrix(c(2, 1, 1, 3), 2)
B <- matrix(c(1, 0, 4, 2), 2)

A * B          # elemento a elemento
A %*% B        # producto matricial
t(A)           # traspuesta
solve(A)       # inversa
A %*% solve(A) # da la identidad
diag(2)        # matriz identidad
det(A)         # determinante
```

Un sistema de ecuaciones $A\mathbf{x} = \mathbf{b}$ se resuelve con `solve(A, b)`:

```{r}
#| label: sistema
b <- c(5, 10)
solve(A, b)
```

## 5. Ayuda, paquetes y estilo

### Cómo pedir ayuda

```{r}
#| label: ayuda
#| eval: false
?mean                       # ayuda de una función
help("mean")                # equivalente
??"regresión"               # búsqueda por palabra clave
example(mean)               # ejecuta los ejemplos de la ayuda
vignette(package = "dplyr") # guías largas de un paquete
```

Cuando algo falle, copia el mensaje de error completo y búscalo en internet (ayuda de R, [Stack Overflow](https://stackoverflow.com/questions/tagged/r) o [Posit Community](https://forum.posit.co/)).

### Instalar y cargar paquetes

Un paquete se **instala una sola vez** con `install.packages()` y se **carga en cada sesión** con `library()`:

```{r}
#| label: paquetes-instalar
#| eval: false
install.packages("tidyverse")   # una vez por computador
library(tidyverse)              # en cada sesión
dplyr::filter(mtcars, cyl == 4) # usar una función sin cargar el paquete
```

::: {.callout-warning}
## Nunca dejes `install.packages()` dentro de un script compartido
Instalar paquetes en cada ejecución es lento y modifica el computador de quien lo corre. Documéntalos al inicio o usa `renv` para registrar las versiones de tu proyecto.
:::

### Guía de estilo

Un código legible se entiende meses después. Estas convenciones (basadas en la [guía tidyverse](https://style.tidyverse.org/)) bastan para empezar:

| Recomendado | Evitar |
|---|---|
| `datos_clima` (minúsculas y guion bajo) | `DatosClima`, `datos.clima` |
| `x <- 5` | `x=5` |
| `mean(x, na.rm = TRUE)` | `mean(x,na.rm=TRUE)` |
| Líneas de menos de 80 caracteres | Líneas larguísimas |
| Comentarios que explican el **porqué** | Comentarios que repiten el código |
| Rutas relativas dentro de un proyecto | `setwd("C:/Users/yo/...")` |
| `set.seed()` cuando se usa azar | Resultados que cambian sin control |

Sobre las rutas: crea un **proyecto de RStudio** (`.Rproj`) por cada análisis; así el directorio de trabajo es la carpeta del proyecto y el código funciona en cualquier computador. Evita también `rm(list = ls())` al inicio de los scripts: no limpia todo (no reinicia los paquetes cargados) y borra el trabajo de quien lo ejecute. Mejor reinicia la sesión (`Ctrl/Cmd + Shift + F10`).

## Ejercicios

1. **Vectores.** Crea el vector `edades <- c(12, 25, 37, 8, 64, 19)`. Calcula el promedio, selecciona las edades mayores que el promedio y cuenta cuántas son.
2. **Lógica.** Dado `x <- c(5, NA, 12, 7, NA, 3)`, calcula la media sin los faltantes y reemplaza los `NA` por esa media.
3. **Matrices.** Construye una matriz de 3 × 3 con los números del 1 al 9 llenada por filas. Extrae la diagonal y calcula la suma de cada columna.
4. **Sistema lineal.** Resuelve $2x + y = 5$, $x + 3y = 10$ con `solve()` y comprueba la solución multiplicando.

::: {.callout-note collapse="true"}
## Soluciones sugeridas

```{r}
#| label: soluciones
edades <- c(12, 25, 37, 8, 64, 19)
promedio <- mean(edades)
edades[edades > promedio]
sum(edades > promedio)

x <- c(5, NA, 12, 7, NA, 3)
x[is.na(x)] <- mean(x, na.rm = TRUE)
x

M3 <- matrix(1:9, 3, byrow = TRUE)
diag(M3)
colSums(M3)

A <- matrix(c(2, 1, 1, 3), 2, byrow = TRUE)
sol <- solve(A, c(5, 10))
sol
A %*% sol
```
:::

## Para profundizar

- Wickham, H. y Grolemund, G. (2017). *R for Data Science*. O'Reilly. [r4ds.hadley.nz](https://r4ds.hadley.nz/).
- Wickham, H. (2019). *Advanced R* (2.ª ed.). [adv-r.hadley.nz](https://adv-r.hadley.nz/), capítulo sobre vectores.
- Guía de estilo de tidyverse: [style.tidyverse.org](https://style.tidyverse.org/).

::: {.callout-note appearance="minimal"}
## Reproducibilidad
Este cuaderno se ejecutó con R `r paste(R.version$major, R.version$minor, sep = ".")`.
:::
