---
title: "Programación en R: control de flujo, bucles y funciones"
subtitle: "Minicurso de R · Módulo 1"
description: "Condicionales, bucles, la familia apply y funciones propias, con simulaciones y una comparación de velocidad."
author: "Mauricio Romero"
date: 2026-09-25
format: html
editor: visual
categories: [R, programación, funciones, bucles]
---

::: {.callout-note appearance="minimal"}
**Duración estimada:** 1,5 horas · **Nivel:** principiante–intermedio · **Prerrequisitos:** Módulo 0 (vectores y comparaciones).
:::

## Objetivos de aprendizaje

Al terminar este cuaderno podrás:

1. Tomar decisiones en el código con `if`, `else`, `ifelse()` y `switch()`.
2. Repetir tareas con `for`, `while` y `repeat`.
3. Reemplazar bucles por la familia `apply` (`sapply`, `lapply`, `vapply`, `Map`).
4. Escribir **funciones** propias con argumentos por defecto y validaciones.
5. Elegir entre bucle y vectorización según legibilidad y velocidad.

```{r}
#| label: paquetes
library(ggplot2)
library(dplyr)
set.seed(2026)
```

## 1. Condicionales

Una **estructura de control** decide qué código se ejecuta. La más común es `if`/`else if`/`else`, que evalúa una condición lógica de longitud 1:

```{r}
#| label: if
clasificar_lluvia <- function(mm) {
  if (mm < 1) {
    "sin lluvia"
  } else if (mm < 10) {
    "lluvia ligera"
  } else if (mm < 50) {
    "lluvia moderada"
  } else {
    "lluvia intensa"
  }
}

clasificar_lluvia(0)
clasificar_lluvia(23)
clasificar_lluvia(80)
```

Pero `if` **no está vectorizado**: si le das un vector de condiciones dará un error. Para vectores se usa `ifelse()`, o mejor `dplyr::case_when()` cuando hay varias categorías:

```{r}
#| label: ifelse
lluvia <- c(0, 3, 12, 55, 8, 0.5, 120)

ifelse(lluvia > 10, "alta", "baja")

case_when(
  lluvia < 1  ~ "sin lluvia",
  lluvia < 10 ~ "ligera",
  lluvia < 50 ~ "moderada",
  TRUE        ~ "intensa"
)
```

`switch()` elige entre opciones nombradas y es útil dentro de funciones:

```{r}
#| label: switch
resumen <- function(x, tipo = c("media", "mediana", "maximo")) {
  tipo <- match.arg(tipo)
  switch(tipo,
         media   = mean(x),
         mediana = median(x),
         maximo  = max(x))
}

resumen(lluvia, "mediana")
resumen(lluvia)            # usa la primera opción por defecto
```

## 2. Bucles

Un bucle repite un bloque de código. `for` recorre una secuencia, `while` repite mientras se cumpla una condición y `repeat` repite hasta un `break` explícito.

```{r}
#| label: for
for (i in 1:3) {
  cat("Iteración", i, "\n")
}

paises <- c("Colombia", "Perú", "Chile")
for (p in paises) {
  cat("Hola,", p, "\n")
}
```

```{r}
#| label: while
# ¿Cuántos años tarda una población de 1000 en superar 5000 si crece 3% anual?
poblacion <- 1000
anios <- 0
while (poblacion < 5000) {
  poblacion <- poblacion * 1.03
  anios <- anios + 1
}
anios
```

::: {.callout-tip}
## Consejo: reserva el espacio antes del bucle
Cuando llenes un vector dentro de un bucle, créalo antes con su tamaño final (`resultado <- numeric(n)`). Agrandar un vector en cada iteración (`resultado <- c(resultado, nuevo)`) es muy lento.
:::

### Ejemplo: caminata aleatoria

Una caminata aleatoria suma pasos de +1 o -1 elegidos al azar. Es un modelo básico de difusión y de series de tiempo.

```{r}
#| label: fig-caminata
#| fig-cap: "Cinco caminatas aleatorias de 200 pasos, simuladas con un bucle."
#| fig-height: 3.5
caminata <- function(n_pasos) {
  posicion <- numeric(n_pasos)          # se reserva el espacio
  for (t in 2:n_pasos) {
    paso <- sample(c(-1, 1), 1)
    posicion[t] <- posicion[t - 1] + paso
  }
  posicion
}

trayectorias <- lapply(1:5, function(k) {
  data.frame(paso = 1:200, posicion = caminata(200), id = factor(k))
}) |> bind_rows()

ggplot(trayectorias, aes(paso, posicion, colour = id)) +
  geom_line(linewidth = 0.6) +
  scale_colour_brewer(palette = "Dark2", guide = "none") +
  labs(x = "Paso", y = "Posición") +
  theme_minimal(base_size = 12)
```

## 3. La familia apply

Escribir un `for` para aplicar una función a cada elemento es tan común que R ofrece atajos que devuelven el resultado directamente:

| Función | Devuelve | Cuándo usarla |
|---|---|---|
| `lapply(x, f)` | lista | Siempre funciona |
| `sapply(x, f)` | vector o matriz | Simplifica el resultado (a veces de forma inesperada) |
| `vapply(x, f, FUN.VALUE)` | vector | Como `sapply` pero declarando el tipo de salida (más seguro) |
| `Map(f, x, y)` | lista | Cuando `f` recibe varios argumentos en paralelo |
| `apply(m, MARGIN, f)` | vector | Filas (1) o columnas (2) de una matriz |

```{r}
#| label: apply
lista_notas <- list(ana = c(4.5, 3.8, 4.2), beto = c(3.0, 3.5), carla = c(5.0, 4.8, 4.9, 4.7))

sapply(lista_notas, mean)
vapply(lista_notas, length, FUN.VALUE = integer(1))
lapply(lista_notas, range)
```

```{r}
#| label: apply-matriz
m <- matrix(c(2, 4, 6, 8, 10, 12), nrow = 2)
apply(m, 1, sum)    # suma por fila
apply(m, 2, sum)    # suma por columna
```

Para agrupar y resumir datos tabulares, `dplyr` es más legible que `tapply()` o `aggregate()`:

```{r}
#| label: tapply-dplyr
# Con base R
tapply(iris$Sepal.Length, iris$Species, mean)

# Con dplyr
iris |>
  group_by(Species) |>
  summarise(media = mean(Sepal.Length), desviacion = sd(Sepal.Length))
```

## 4. Funciones propias

Si copias el mismo código más de dos veces, conviene escribir una **función**. Su estructura es:

```r
nombre <- function(argumento1, argumento2 = valor_por_defecto) {
  # cuerpo
  resultado   # lo último que se evalúa es lo que se devuelve
}
```

Ejemplo: el **coeficiente de variación** ($CV = s/\bar{x}$) con validaciones y manejo de faltantes:

```{r}
#| label: funcion-cv
coef_variacion <- function(x, na.rm = TRUE, porcentaje = FALSE) {
  stopifnot(is.numeric(x))
  cv <- sd(x, na.rm = na.rm) / mean(x, na.rm = na.rm)
  if (porcentaje) cv * 100 else cv
}

coef_variacion(c(10, 12, 9, 11, NA))
coef_variacion(c(10, 12, 9, 11), porcentaje = TRUE)
```

Una función puede devolver varios valores dentro de una lista y aceptar `...` para pasar argumentos a otras funciones:

```{r}
#| label: funcion-lista
resumen_completo <- function(x, ...) {
  list(n = length(x),
       media = mean(x, ...),
       ic95 = mean(x, ...) + c(-1, 1) * 1.96 * sd(x, ...) / sqrt(length(x)))
}

resumen_completo(c(10, 12, 9, 11, 13, 8), na.rm = TRUE)
```

## 5. ¿Bucle o vectorización?

Los bucles de R son correctos pero suelen ser más lentos que las operaciones vectorizadas. Comparemos tres formas de calcular el cuadrado de un millón de números:

```{r}
#| label: fig-velocidad
#| fig-cap: "Tiempo de cálculo (en escala logarítmica) de tres formas de elevar al cuadrado un millón de números."
#| fig-height: 3
n <- 1e6
x <- runif(n)

t_bucle_malo <- system.time({           # agranda el vector en cada paso (evitar)
  r <- c(); for (i in 1:5e4) r <- c(r, x[i]^2)
})["elapsed"] * (n / 5e4)               # se extrapola a n

t_bucle <- system.time({                # reserva el espacio
  r <- numeric(n); for (i in seq_len(n)) r[i] <- x[i]^2
})["elapsed"]

t_vector <- system.time(r <- x^2)["elapsed"]

tibble(metodo = c("Bucle que agranda el vector\n(extrapolado)", "Bucle con espacio reservado", "Vectorizado"),
       segundos = c(t_bucle_malo, t_bucle, t_vector)) |>
  ggplot(aes(reorder(metodo, segundos), segundos)) +
  geom_col(fill = "#2a9d8f") +
  scale_y_log10() +
  coord_flip() +
  labs(x = NULL, y = "Segundos (escala log)") +
  theme_minimal(base_size = 12)
```

La regla práctica es: **primero claridad, luego velocidad**. Usa operaciones vectorizadas siempre que existan; usa `for` cuando cada paso depende del anterior (como en la caminata aleatoria) y usa `sapply`/`lapply` para repetir una función sobre elementos independientes.

## Ejercicios

1. **Condicional.** Escribe una función `signo(x)` que devuelva `"positivo"`, `"negativo"` o `"cero"`. Aplícala a `c(-3, 0, 5)` con `sapply()`.
2. **Bucle.** Usa un `for` para calcular el factorial de 10 y compáralo con `factorial(10)`.
3. **Simulación.** Simula 1000 veces el lanzamiento de dos dados y estima la probabilidad de que sumen 7 (el valor teórico es 1/6).
4. **Función.** Escribe `estandarizar(x)` que devuelva $(x - \bar{x})/s$. ¿Qué media y desviación tiene el resultado?

::: {.callout-note collapse="true"}
## Soluciones sugeridas

```{r}
#| label: soluciones
signo <- function(x) {
  if (x > 0) "positivo" else if (x < 0) "negativo" else "cero"
}
sapply(c(-3, 0, 5), signo)

f <- 1
for (i in 1:10) f <- f * i
c(f, factorial(10))

lanzamientos <- replicate(1000, sum(sample(1:6, 2, replace = TRUE)))
mean(lanzamientos == 7)

estandarizar <- function(x) (x - mean(x)) / sd(x)
z <- estandarizar(c(4, 8, 6, 5, 7))
c(media = mean(z), desviacion = sd(z))
```
:::

## Para profundizar

- Wickham, H. (2019). *Advanced R* (2.ª ed.): capítulos "Control flow", "Functionals" y "Functions". [adv-r.hadley.nz](https://adv-r.hadley.nz/).
- Wickham, H. y Grolemund, G. (2017). *R for Data Science*: capítulos "Functions" e "Iteration". [r4ds.hadley.nz](https://r4ds.hadley.nz/).
- Paquete [`purrr`](https://purrr.tidyverse.org/), alternativa moderna a la familia `apply`.

::: {.callout-note appearance="minimal"}
## Reproducibilidad
Este cuaderno se ejecutó con R `r paste(R.version$major, R.version$minor, sep = ".")`.
:::
