---
title: "Visualización de datos con ggplot2"
subtitle: "Minicurso de R · Módulo 3"
description: "La gramática de gráficos en la práctica: geometrías, color, facetas, leyendas, ajustes y gráficos interactivos, con criterios para elegir el gráfico adecuado."
author: "Mauricio Romero"
date: 2026-09-25
format: html
editor: visual
categories: [R, visualización, ggplot2, gráficos]
---

::: {.callout-note appearance="minimal"}
**Duración estimada:** 3 horas · **Nivel:** intermedio · **Prerrequisitos:** Módulo 2 (datos en formato largo).
:::

## Objetivos de aprendizaje

Al terminar este cuaderno podrás:

1. Construir un gráfico como una suma de **capas** usando la gramática de gráficos.
2. Elegir la geometría adecuada según el tipo de variable y la pregunta.
3. Usar **color** de forma legible y accesible (incluyendo personas con daltonismo).
4. Dividir un gráfico en **facetas**, combinar paneles y ajustar leyendas y temas.
5. Representar **incertidumbre** (barras de error, bandas) y detectar valores atípicos.
6. Guardar figuras con calidad de publicación y crear versiones interactivas.

```{r}
#| label: paquetes
library(tidyverse)
library(palmerpenguins)
library(patchwork)
library(scales)
set.seed(2026)

# Un tema común para todo el cuaderno
theme_set(theme_minimal(base_size = 12) +
            theme(plot.title.position = "plot",
                  panel.grid.minor = element_blank()))
```

## 1. Teoría: la gramática de gráficos

Un gráfico de `ggplot2` se construye combinando componentes independientes (Wilkinson, 2005; Wickham, 2010):

| Componente | Pregunta | Ejemplo |
|---|---|---|
| **Datos** | ¿Qué se grafica? | `penguins` |
| **Estéticas** (`aes`) | ¿Qué variable va a qué propiedad visual? | `x`, `y`, `colour`, `size`, `shape` |
| **Geometrías** (`geom_*`) | ¿Con qué formas? | puntos, líneas, barras |
| **Escalas** (`scale_*`) | ¿Cómo se traduce un valor a una propiedad visual? | ejes, paletas de color |
| **Facetas** (`facet_*`) | ¿Se divide en paneles? | un panel por especie |
| **Coordenadas** (`coord_*`) | ¿Qué sistema de ejes? | cartesiano, polar, invertido |
| **Tema** (`theme_*`) | ¿Cómo se ve el resto? | fuentes, fondos, cuadrículas |

Se suman con `+`. Empecemos con el gráfico más simple, un diagrama de dispersión, y agreguemos una capa a la vez:

```{r}
#| label: fig-capas
#| fig-cap: "El mismo gráfico construido capa a capa: (a) datos y geometría, (b) color por especie, (c) recta de ajuste por especie."
#| fig-height: 3.4
#| fig-width: 10
p <- ggplot(penguins, aes(flipper_length_mm, body_mass_g))

g_a <- p + geom_point() + labs(title = "a")
g_b <- p + geom_point(aes(colour = species)) + labs(title = "b")
g_c <- p + geom_point(aes(colour = species), alpha = 0.6) +
  geom_smooth(aes(colour = species), method = "lm", se = FALSE) + labs(title = "c")

g_a | g_b | g_c
```

::: {.callout-tip}
## Consejo: dónde poner `aes()`
Una estética puesta en `ggplot(aes(...))` la heredan todas las capas. Puesta dentro de un `geom_*` solo afecta a esa capa. Si quieres un **color fijo** (no ligado a una variable), va **fuera** de `aes()`: `geom_point(colour = "red")`.
:::

## 2. Elegir el gráfico según la pregunta

| Quiero mostrar... | Variables | Geometría |
|---|---|---|
| La distribución de una variable | 1 numérica | `geom_histogram()`, `geom_density()` |
| Comparar distribuciones entre grupos | numérica + categórica | `geom_boxplot()`, `geom_violin()`, `geom_jitter()` |
| Una relación | 2 numéricas | `geom_point()` + `geom_smooth()` |
| Una evolución en el tiempo | numérica + fecha | `geom_line()` |
| Cantidades por categoría | numérica + categórica | `geom_col()` (barras) |
| Composición o proporciones | categóricas | `geom_bar(position = "fill")` |

### Distribuciones

```{r}
#| label: fig-distribuciones
#| fig-cap: "Tres formas de mostrar la distribución de la masa corporal: histograma, densidad por especie y diagrama de cajas con los puntos individuales."
#| fig-height: 3.6
#| fig-width: 10
pd <- drop_na(penguins, body_mass_g)

h <- ggplot(pd, aes(body_mass_g)) +
  geom_histogram(bins = 25, fill = "grey70", colour = "white") +
  labs(x = "Masa (g)", y = "Frecuencia", title = "Histograma")

d <- ggplot(pd, aes(body_mass_g, fill = species)) +
  geom_density(alpha = 0.55, colour = NA) +
  scale_fill_brewer(palette = "Set2", name = NULL) +
  labs(x = "Masa (g)", y = "Densidad", title = "Densidad") +
  theme(legend.position = "bottom")

b <- ggplot(pd, aes(species, body_mass_g, colour = species)) +
  geom_jitter(width = 0.15, alpha = 0.4, size = 1) +
  geom_boxplot(fill = NA, colour = "black", outlier.shape = NA, width = 0.5) +
  scale_colour_brewer(palette = "Set2", guide = "none") +
  labs(x = NULL, y = "Masa (g)", title = "Caja + puntos")

h | d | b
```

Un **diagrama de cajas** resume la distribución con cinco números: la mediana (línea central), el primer y tercer cuartil (bordes de la caja) y los bigotes, que llegan hasta el dato más lejano que esté a menos de 1,5 veces el rango intercuartílico ($IQR = Q_3 - Q_1$) de la caja. Los puntos más allá de los bigotes se marcan como posibles **valores atípicos**.

```{r}
#| label: atipicos
# Identificar los valores atípicos con la regla de 1.5 * IQR
atipicos <- function(x) {
  q <- quantile(x, c(0.25, 0.75), na.rm = TRUE)
  iqr <- diff(q)
  x < q[1] - 1.5 * iqr | x > q[2] + 1.5 * iqr
}

penguins |>
  drop_na(body_mass_g) |>
  group_by(species) |>
  filter(atipicos(body_mass_g)) |>
  select(species, island, sex, body_mass_g)
```

::: {.callout-warning}
## Un valor atípico no es un error
Antes de eliminar un dato extremo verifica si es un error de medición o de digitación, o si es un valor real e informativo. Documenta siempre qué hiciste y por qué.
:::

### Barras con incertidumbre

Un promedio sin su incertidumbre es media historia. El intervalo de confianza del 95 % de la media es $\bar{x} \pm t_{0.975,\,n-1}\, s/\sqrt{n}$:

```{r}
#| label: fig-barras-ic
#| fig-cap: "Masa media por especie y sexo con su intervalo de confianza del 95 %. Los puntos con barras de error son más informativos que barras que parten desde cero cuando lo que importa es comparar diferencias."
#| fig-height: 3.4
resumen <- penguins |>
  drop_na(body_mass_g, sex) |>
  group_by(species, sex) |>
  summarise(n = n(), media = mean(body_mass_g), ee = sd(body_mass_g) / sqrt(n),
            ic = qt(0.975, n - 1) * ee, .groups = "drop")

ggplot(resumen, aes(species, media, colour = sex)) +
  geom_pointrange(aes(ymin = media - ic, ymax = media + ic),
                  position = position_dodge(width = 0.4), size = 0.7) +
  scale_colour_manual(values = c(female = "#e76f51", male = "#264653"),
                      labels = c("Hembra", "Macho"), name = NULL) +
  labs(x = NULL, y = "Masa corporal (g)")
```

### Relaciones y ajustes

`geom_smooth()` agrega una curva de tendencia. Con `method = "lm"` se ajusta un modelo lineal (o polinomial con `formula`) y con `method = "loess"` una curva local flexible.

```{r}
#| label: fig-ajustes
#| fig-cap: "Tres ajustes sobre los mismos datos: recta, polinomio de grado 2 y LOESS. La banda gris es el intervalo de confianza del 95 % de la curva."
#| fig-height: 3.4
#| fig-width: 10
n <- 80
sim <- tibble(x = runif(n, 0, 10), y = 3 + 2 * x - 0.22 * x^2 + rnorm(n, sd = 1.2))

base <- ggplot(sim, aes(x, y)) + geom_point(alpha = 0.6, colour = "grey30")

(base + geom_smooth(method = "lm", colour = "#e76f51", fill = "#e76f51", alpha = 0.2) + labs(title = "Recta")) |
(base + geom_smooth(method = "lm", formula = y ~ poly(x, 2), colour = "#2a9d8f", fill = "#2a9d8f", alpha = 0.2) + labs(title = "Polinomio grado 2")) |
(base + geom_smooth(method = "loess", formula = y ~ x, colour = "#264653", fill = "#264653", alpha = 0.2) + labs(title = "LOESS"))
```

Cuando la relación se ve curva, una recta subestima el patrón; el polinomio de grado 2 lo captura con solo un parámetro adicional. Un grado demasiado alto **sobreajusta**: sigue el ruido y predice mal datos nuevos.

## 3. Color

El color es la estética más poderosa y la más mal usada. Tres reglas prácticas:

1. **Categorías sin orden** → paleta cualitativa (`Set2`, `Dark2`, `Okabe-Ito`).
2. **Valores ordenados de bajo a alto** → paleta **secuencial** (`viridis`, `Blues`).
3. **Valores con un punto medio importante** (anomalías, diferencias) → paleta **divergente** (`RdBu`) centrada en cero.

Además, cerca del 8 % de los hombres tiene alguna forma de daltonismo, por lo que debes evitar depender solo de rojo-verde. Las paletas `viridis` y `Okabe-Ito` están diseñadas para ser distinguibles.

```{r}
#| label: fig-color
#| fig-cap: "Tres tipos de paleta: cualitativa (Okabe-Ito), secuencial (viridis) y divergente (RdBu)."
#| fig-height: 3
#| fig-width: 10
okabe <- c("#E69F00", "#56B4E9", "#009E73", "#F0E442", "#0072B2", "#D55E00", "#CC79A7")

cual <- ggplot(pd, aes(flipper_length_mm, body_mass_g, colour = species)) +
  geom_point(alpha = 0.7) +
  scale_colour_manual(values = okabe[c(2, 6, 3)], name = NULL) +
  labs(title = "Cualitativa", x = "Aleta (mm)", y = "Masa (g)") +
  theme(legend.position = "bottom")

secu <- ggplot(pd, aes(flipper_length_mm, body_mass_g, colour = bill_length_mm)) +
  geom_point(alpha = 0.8) +
  scale_colour_viridis_c(name = "Pico (mm)") +
  labs(title = "Secuencial", x = "Aleta (mm)", y = NULL) +
  theme(legend.position = "bottom")

dive <- pd |> mutate(z = as.numeric(scale(body_mass_g))) |>
  ggplot(aes(flipper_length_mm, body_mass_g, colour = z)) +
  geom_point(alpha = 0.8) +
  scale_colour_distiller(palette = "RdBu", limits = c(-3, 3), direction = 1, name = "Puntaje z") +
  labs(title = "Divergente", x = "Aleta (mm)", y = NULL) +
  theme(legend.position = "bottom")

cual | secu | dive
```

## 4. Series de tiempo y anomalías

Las series temporales se grafican con `geom_line()`. Un caso frecuente en ciencias del clima es resaltar las **anomalías** positivas y negativas respecto a una referencia, como en los índices de El Niño. Simulamos un índice mensual con un ciclo de unos 4 años:

```{r}
#| label: fig-anomalias
#| fig-cap: "Índice climático simulado con anomalías positivas (rojo) y negativas (azul). Rellenar por encima y por debajo de cero facilita leer las fases del ciclo."
#| fig-height: 3
meses <- seq(as.Date("2000-01-01"), by = "month", length.out = 240)
indice <- 1.1 * sin(2 * pi * (1:240) / 48) + arima.sim(list(ar = 0.8), n = 240, sd = 0.35)

serie <- tibble(fecha = meses, indice = as.numeric(indice)) |>
  mutate(positivo = pmax(indice, 0), negativo = pmin(indice, 0))

ggplot(serie, aes(fecha)) +
  geom_ribbon(aes(ymin = 0, ymax = positivo), fill = "#d1495b") +
  geom_ribbon(aes(ymin = negativo, ymax = 0), fill = "#2e6fa7") +
  geom_hline(yintercept = 0, linewidth = 0.3) +
  labs(x = NULL, y = "Anomalía")
```

::: {.callout-warning}
## Evita los ejes secundarios
Dos series con escalas distintas en un mismo gráfico (eje y izquierdo y derecho) pueden sugerir correlaciones falsas porque quien dibuja controla la escala de cada eje. Es preferible **dos paneles con el mismo eje x**, uno encima del otro.
:::

```{r}
#| label: fig-dos-paneles
#| fig-cap: "Dos series con unidades distintas en paneles apilados que comparten el eje del tiempo."
#| fig-height: 4
economics |>
  filter(date >= as.Date("2000-01-01")) |>
  select(date, `Desempleo (miles)` = unemploy, `Ahorro personal (%)` = psavert) |>
  pivot_longer(-date) |>
  ggplot(aes(date, value)) +
  geom_line(colour = "#264653") +
  facet_wrap(~ name, ncol = 1, scales = "free_y") +
  labs(x = NULL, y = NULL)
```

## 5. Facetas y paneles

Las **facetas** repiten el mismo gráfico para cada nivel de una variable, lo que compara subgrupos sin sobrecargar un solo panel:

```{r}
#| label: fig-facetas
#| fig-cap: "Relación entre el largo del pico y su profundidad, por especie y sexo. Dentro de cada especie la relación es positiva; si se mezclaran las tres especies en una sola recta parecería negativa (paradoja de Simpson)."
#| fig-height: 3.8
pd2 <- drop_na(penguins, sex)

ggplot(pd2, aes(bill_length_mm, bill_depth_mm)) +
  geom_point(aes(colour = sex), alpha = 0.7) +
  geom_smooth(method = "lm", se = FALSE, colour = "black", linewidth = 0.6) +
  facet_wrap(~ species) +
  scale_colour_manual(values = c(female = "#e76f51", male = "#264653"),
                      labels = c("Hembra", "Macho"), name = NULL) +
  labs(x = "Largo del pico (mm)", y = "Profundidad del pico (mm)") +
  theme(legend.position = "bottom")
```

Para combinar **gráficos distintos** en una figura usa `patchwork`: `a | b` los pone lado a lado, `a / b` uno encima del otro y `plot_annotation()` agrega títulos y letras de panel. Ya lo hemos usado en este cuaderno.

## 6. Leyendas, ejes y temas

La mayoría de los retoques finales se hacen con `labs()`, las escalas y `theme()`:

```{r}
#| label: fig-leyendas
#| fig-cap: "Personalización de leyenda, ejes y títulos."
#| fig-height: 3.8
ggplot(pd, aes(flipper_length_mm, body_mass_g, colour = species, shape = species)) +
  geom_point(size = 2, alpha = 0.75) +
  scale_colour_manual(values = okabe[c(2, 6, 3)], name = "Especie") +
  scale_shape_manual(values = c(16, 17, 15), name = "Especie") +   # misma "name" => leyenda única
  scale_y_continuous(labels = label_number(big.mark = ".", decimal.mark = ","),
                     breaks = seq(3000, 6000, by = 1000)) +
  labs(title = "Los pingüinos Gentoo son más grandes",
       subtitle = "Masa corporal según el largo de la aleta",
       x = "Largo de la aleta (mm)", y = "Masa corporal (g)",
       caption = "Fuente: Horst, Hill y Gorman (2020), paquete palmerpenguins") +
  guides(colour = guide_legend(nrow = 1)) +
  theme(legend.position = "top",
        legend.justification = "left",
        plot.title = element_text(face = "bold"))
```

Elementos útiles de `theme()`: `legend.position` (`"top"`, `"bottom"`, `"none"` o coordenadas), `axis.text.x = element_text(angle = 45, hjust = 1)` para etiquetas largas, `panel.grid`, `text = element_text(family = ...)`. Para reordenar categorías usa `fct_reorder()` (Módulo 2).

## 7. Guardar y compartir

```{r}
#| label: ggsave
#| eval: false
g <- ggplot(pd, aes(flipper_length_mm, body_mass_g)) + geom_point()

ggsave("figuras/aletas_masa.png", g, width = 16, height = 10, units = "cm", dpi = 300)
ggsave("figuras/aletas_masa.pdf", g, width = 16, height = 10, units = "cm")   # vectorial
```

Para revistas usa formato **vectorial** (PDF o SVG) si es posible, o PNG a 300 dpi como mínimo. Define siempre el tamaño en centímetros y ajusta `base_size` del tema para que el texto tenga entre 8 y 12 puntos en la figura final.

### Gráficos interactivos

`plotly::ggplotly()` convierte un gráfico de `ggplot2` en una versión interactiva (zoom, información al pasar el mouse). Es útil en páginas web como esta, aunque no en artículos impresos.

```{r}
#| label: plotly
library(plotly)
g <- ggplot(pd, aes(flipper_length_mm, body_mass_g, colour = species,
                    text = paste0("Isla: ", island, "<br>Sexo: ", sex))) +
  geom_point(alpha = 0.7) +
  scale_colour_manual(values = okabe[c(2, 6, 3)]) +
  labs(x = "Aleta (mm)", y = "Masa (g)", colour = NULL)

ggplotly(g, tooltip = c("x", "y", "text"))
```

## Ejercicios

1. **Capas.** Con `penguins`, haz un diagrama de dispersión del largo del pico (`bill_length_mm`) contra su profundidad (`bill_depth_mm`), coloreando por especie y con una recta de ajuste **global** (en negro) y una recta por especie.
2. **Distribuciones.** Compara la distribución del largo de aleta por isla con `geom_violin()` y superpón las medianas con `stat_summary()`.
3. **Color.** Reproduce un gráfico con la paleta `scale_fill_viridis_d()` y verifica que se distingue al convertirlo a escala de grises.
4. **Facetas.** Grafica `mpg` (`displ` contra `hwy`) con una faceta por clase de vehículo (`class`) y ordena los paneles por la mediana de `hwy`.
5. **Series.** Con `economics`, grafica el desempleo (`unemploy`) y sombrea los años de recesión (2008–2009) con `annotate("rect", ...)`.

::: {.callout-note collapse="true"}
## Soluciones sugeridas

```{r}
#| label: soluciones
#| fig-height: 3.4
# 1
ggplot(pd, aes(bill_length_mm, bill_depth_mm)) +
  geom_point(aes(colour = species), alpha = 0.6) +
  geom_smooth(method = "lm", se = FALSE, colour = "black") +
  geom_smooth(aes(colour = species), method = "lm", se = FALSE)

# 2
ggplot(pd, aes(island, flipper_length_mm, fill = island)) +
  geom_violin(alpha = 0.6, colour = NA) +
  stat_summary(fun = median, geom = "point", size = 3) +
  scale_fill_viridis_d(guide = "none")

# 4
mpg |>
  mutate(class = fct_reorder(class, hwy, .fun = median)) |>
  ggplot(aes(displ, hwy)) + geom_point(alpha = 0.6) + facet_wrap(~ class)

# 5
ggplot(economics, aes(date, unemploy)) +
  annotate("rect", xmin = as.Date("2008-01-01"), xmax = as.Date("2009-12-31"),
           ymin = -Inf, ymax = Inf, alpha = 0.2, fill = "red") +
  geom_line()
```
:::

## Para profundizar

- Wickham, H. (2010). A layered grammar of graphics. *Journal of Computational and Graphical Statistics*, 19(1), 3–28.
- Wickham, H., Navarro, D. y Pedersen, T. L. (2025). *ggplot2: Elegant Graphics for Data Analysis* (3.ª ed.). [ggplot2-book.org](https://ggplot2-book.org/).
- Wilke, C. O. (2019). *Fundamentals of Data Visualization*. O'Reilly. [clauswilke.com/dataviz](https://clauswilke.com/dataviz/).
- Galería de tipos de gráfico: [r-graph-gallery.com](https://r-graph-gallery.com/).
- Horst, A. M., Hill, A. P. y Gorman, K. B. (2020). *palmerpenguins*. <https://allisonhorst.github.io/palmerpenguins/>

::: {.callout-note appearance="minimal"}
## Reproducibilidad
Este cuaderno se ejecutó con R `r paste(R.version$major, R.version$minor, sep = ".")` y ggplot2 `r as.character(packageVersion("ggplot2"))`.
:::
