---
title: "Estadística básica: pruebas de hipótesis, correlación y remuestreo"
subtitle: "Minicurso de R · Módulo 4"
description: "Distribuciones, intervalos de confianza, pruebas t, chi-cuadrado, correlación, pruebas de permutación y bootstrap, con la lógica detrás de cada método."
author: "Mauricio Romero"
date: 2026-09-25
format: html
editor: visual
categories: [R, estadística, pruebas de hipótesis, bootstrap, correlación]
---

::: {.callout-note appearance="minimal"}
**Duración estimada:** 3 horas · **Nivel:** intermedio · **Prerrequisitos:** Módulos 0 a 3 y nociones de probabilidad.
:::

## Objetivos de aprendizaje

Al terminar este cuaderno podrás:

1. Describir una muestra y trabajar con **distribuciones de probabilidad** en R.
2. Explicar la lógica de una **prueba de hipótesis** (valor p, error tipo I y II, potencia).
3. Comparar medias con la **prueba t** (una muestra, dos muestras, pareada) y verificar sus supuestos.
4. Analizar tablas de contingencia con **chi-cuadrado** y medir asociaciones con **correlación**.
5. Estimar incertidumbre sin fórmulas con **bootstrap** y **pruebas de permutación**.
6. Reportar resultados con **tamaños de efecto e intervalos de confianza**, no solo con valores p.

```{r}
#| label: paquetes
library(tidyverse)
library(palmerpenguins)
library(broom)       # resultados de pruebas como tablas
library(corrplot)
library(boot)
set.seed(2026)

theme_set(theme_minimal(base_size = 12) + theme(panel.grid.minor = element_blank()))
```

## 1. Distribuciones de probabilidad

R tiene cuatro funciones para cada distribución, identificadas por un prefijo:

| Prefijo | Qué calcula | Ejemplo con la normal |
|---|---|---|
| `d` | densidad (o probabilidad puntual) | `dnorm(x, media, sd)` |
| `p` | probabilidad acumulada $P(X \le x)$ | `pnorm(1.96)` |
| `q` | cuantil (inversa de `p`) | `qnorm(0.975)` |
| `r` | números aleatorios | `rnorm(100)` |

```{r}
#| label: distribuciones
pnorm(1.96)                    # P(Z <= 1.96)
qnorm(c(0.025, 0.975))         # límites del 95 % central
1 - pnorm(120, mean = 100, sd = 15)   # P(X > 120) si X ~ N(100, 15)
dbinom(3, size = 10, prob = 0.5)      # P(exactamente 3 éxitos en 10 ensayos)
ppois(2, lambda = 4)                  # P(X <= 2) si X ~ Poisson(4)
```

```{r}
#| label: fig-distribuciones
#| fig-cap: "Cuatro distribuciones frecuentes: normal, t de Student con pocos grados de libertad (colas más pesadas), binomial (discreta) y exponencial."
#| fig-height: 5
#| fig-width: 8
library(patchwork)
x <- seq(-4, 4, length.out = 300)

p1 <- ggplot(tibble(x), aes(x)) +
  stat_function(fun = dnorm, colour = "#264653") +
  labs(title = "Normal(0, 1)", y = "densidad")
p2 <- ggplot(tibble(x), aes(x)) +
  stat_function(fun = dnorm, colour = "grey70", linetype = 2) +
  stat_function(fun = dt, args = list(df = 3), colour = "#e76f51") +
  labs(title = "t de Student (gl = 3) vs. normal", y = NULL)
p3 <- ggplot(tibble(k = 0:10, p = dbinom(0:10, 10, 0.4)), aes(k, p)) +
  geom_col(fill = "#2a9d8f") + scale_x_continuous(breaks = 0:10) +
  labs(title = "Binomial(10, 0.4)", y = "probabilidad")
p4 <- ggplot(tibble(x = seq(0, 5, length.out = 200)), aes(x)) +
  stat_function(fun = dexp, args = list(rate = 1), colour = "#e9c46a") +
  labs(title = "Exponencial(1)", y = NULL)

(p1 | p2) / (p3 | p4)
```

### El teorema central del límite

Aunque los datos no sean normales, la **media muestral** tiende a distribuirse normalmente cuando el tamaño de la muestra crece. Es la razón por la que tantos métodos funcionan en la práctica. Lo comprobamos con datos muy asimétricos (exponenciales):

```{r}
#| label: fig-tcl
#| fig-cap: "Distribución de la media muestral de datos exponenciales (muy asimétricos) para distintos tamaños de muestra. Con n = 30 la distribución ya es casi simétrica."
#| fig-height: 3
medias <- map_dfr(c(2, 10, 30, 100), \(tam) {
  tibble(n = paste("n =", tam), media = replicate(3000, mean(rexp(tam, rate = 1))))
}) |> mutate(n = fct_inorder(n))

ggplot(medias, aes(media)) +
  geom_histogram(bins = 40, fill = "#2a9d8f", colour = "white") +
  facet_wrap(~ n, nrow = 1, scales = "free_y") +
  labs(x = "Media muestral", y = NULL)
```

## 2. Teoría: cómo funciona una prueba de hipótesis

Una prueba de hipótesis sigue siempre los mismos pasos:

1. **Hipótesis nula** $H_0$ (no hay efecto, ni diferencia) y **alternativa** $H_1$.
2. Un **estadístico de prueba** que resume la evidencia (por ejemplo, la diferencia de medias dividida por su error estándar).
3. La distribución del estadístico **si $H_0$ fuera cierta**.
4. El **valor p**: la probabilidad de obtener un resultado *al menos tan extremo* como el observado si $H_0$ fuera cierta.
5. La decisión: si $p < \alpha$ (típicamente 0,05) se rechaza $H_0$.

|  | $H_0$ es cierta | $H_0$ es falsa |
|---|---|---|
| **No se rechaza $H_0$** | correcto | Error tipo II (probabilidad $\beta$) |
| **Se rechaza $H_0$** | Error tipo I (probabilidad $\alpha$) | correcto (potencia $= 1 - \beta$) |

::: {.callout-warning}
## Lo que el valor p NO es
El valor p **no** es la probabilidad de que $H_0$ sea cierta, ni la probabilidad de que el resultado se deba al azar, ni una medida del tamaño o la importancia del efecto. Un efecto diminuto puede tener $p$ muy pequeño con una muestra enorme, y un efecto importante puede tener $p$ grande con una muestra pequeña (Wasserstein y Lazar, 2016). Reporta siempre el **tamaño del efecto** y su **intervalo de confianza**.
:::

Lo vemos con una simulación: si $H_0$ es cierta, los valores p se distribuyen de manera **uniforme** y por eso el 5 % de las veces rechazamos por puro azar:

```{r}
#| label: fig-pvalores
#| fig-cap: "Valores p de 5000 pruebas t entre dos grupos con la misma media (H0 cierta, izquierda) y con una diferencia real de 0,5 desviaciones estándar (derecha, n = 30 por grupo). Bajo H0 son uniformes; con un efecto real se acumulan cerca de cero."
#| fig-height: 3
pvals <- \(delta) replicate(5000, t.test(rnorm(30), rnorm(30, mean = delta))$p.value)

sim_p <- bind_rows(tibble(caso = "H0 cierta (delta = 0)", p = pvals(0)),
                   tibble(caso = "Efecto real (delta = 0.5)", p = pvals(0.5)))

ggplot(sim_p, aes(p)) +
  geom_histogram(breaks = seq(0, 1, 0.05), fill = "#264653", colour = "white") +
  geom_vline(xintercept = 0.05, colour = "#e76f51", linetype = 2) +
  facet_wrap(~ caso) +
  labs(x = "Valor p", y = "Frecuencia")

sim_p |> group_by(caso) |> summarise(rechaza_H0 = mean(p < 0.05))
```

La segunda cifra es la **potencia** de la prueba: con 30 observaciones por grupo y un efecto de 0,5 desviaciones estándar solo detectamos el efecto la mitad de las veces. Antes de un estudio conviene calcular el tamaño de muestra necesario:

```{r}
#| label: potencia
power.t.test(delta = 0.5, sd = 1, power = 0.80, sig.level = 0.05)   # n por grupo
```

## 3. La prueba t

Compara **medias** cuando la variable es numérica. Sus supuestos son observaciones independientes y datos aproximadamente normales (o muestras no muy pequeñas, por el teorema central del límite).

### Una muestra

¿La masa media de los pingüinos Adelie difiere de 3700 g?

```{r}
#| label: t-una
adelie <- penguins |> filter(species == "Adelie") |> drop_na(body_mass_g)
t.test(adelie$body_mass_g, mu = 3700)
```

### Dos muestras independientes

¿Pesan lo mismo los machos y las hembras Adelie? `t.test()` usa por defecto la versión de **Welch**, que no supone varianzas iguales y es la recomendable.

```{r}
#| label: t-dos
prueba <- t.test(body_mass_g ~ sex, data = adelie)
prueba
tidy(prueba)      # el mismo resultado como tabla
```

```{r}
#| label: fig-t-dos
#| fig-cap: "Masa corporal de machos y hembras Adelie. La diferencia de medias es grande frente a la variabilidad dentro de cada grupo."
#| fig-height: 3
adelie |> drop_na(sex) |>
  ggplot(aes(sex, body_mass_g, fill = sex)) +
  geom_violin(alpha = 0.5, colour = NA) +
  geom_boxplot(width = 0.15, fill = "white", outlier.shape = NA) +
  scale_fill_manual(values = c(female = "#e76f51", male = "#264653"), guide = "none") +
  scale_x_discrete(labels = c("Hembra", "Macho")) +
  labs(x = NULL, y = "Masa corporal (g)")
```

### Muestras pareadas

Cuando se mide **lo mismo en los mismos individuos** antes y después (o en dos condiciones), la prueba pareada analiza las **diferencias** y es mucho más potente. Ejemplo: tiempo de diez personas antes y después de un entrenamiento.

```{r}
#| label: t-pareada
antes   <- c(12.9, 13.5, 12.8, 15.6, 17.2, 19.2, 12.6, 15.3, 14.4, 11.3)
despues <- c(12.7, 13.6, 12.0, 15.2, 16.8, 20.0, 12.0, 15.9, 16.0, 11.1)

t.test(antes, despues, paired = TRUE)
```

Como el intervalo de confianza incluye el cero y $p > 0.05$, no hay evidencia de un cambio con esta muestra. Un gráfico de líneas que une cada par muestra lo mismo:

```{r}
#| label: fig-pareada
#| fig-cap: "Cada línea une los valores de una misma persona. La pendiente de las líneas es heterogénea: algunas suben, otras bajan."
#| fig-height: 3.2
tibble(id = 1:10, Antes = antes, Después = despues) |>
  pivot_longer(-id, names_to = "momento", values_to = "valor") |>
  mutate(momento = fct_inorder(momento)) |>
  ggplot(aes(momento, valor, group = id)) +
  geom_line(colour = "grey60") + geom_point(size = 2, colour = "#264653") +
  labs(x = NULL, y = "Tiempo")
```

### Verificar los supuestos

La normalidad se revisa **gráficamente** con un gráfico cuantil-cuantil (Q-Q): si los puntos siguen la recta, los datos son aproximadamente normales. La prueba de Shapiro-Wilk complementa, pero con muestras grandes rechaza por desviaciones insignificantes.

```{r}
#| label: fig-qq
#| fig-cap: "Gráficos Q-Q de la masa de pingüinos Adelie (aprox. normal) y de datos exponenciales simulados (claramente asimétricos)."
#| fig-height: 3.2
#| fig-width: 8
qq <- \(x, titulo) ggplot(tibble(x), aes(sample = x)) +
  stat_qq(alpha = 0.6) + stat_qq_line(colour = "#e76f51") + labs(title = titulo, x = "Cuantiles teóricos", y = "Cuantiles muestrales")

qq(adelie$body_mass_g, "Masa Adelie") | qq(rexp(150), "Exponencial simulada")

shapiro.test(adelie$body_mass_g)$p.value
shapiro.test(rexp(150))$p.value
```

Si los supuestos no se cumplen (datos muy asimétricos y muestra pequeña), se usa la alternativa **no paramétrica**, que compara rangos en lugar de valores: `wilcox.test()` (Mann-Whitney o Wilcoxon según sea independiente o pareada).

```{r}
#| label: wilcoxon
wilcox.test(body_mass_g ~ sex, data = adelie)
```

### Tamaño del efecto

La **d de Cohen** expresa la diferencia en unidades de desviación estándar: $d = (\bar{x}_1 - \bar{x}_2)/s_p$. Los valores de referencia son 0,2 (pequeño), 0,5 (mediano) y 0,8 (grande).

```{r}
#| label: cohen
cohen_d <- function(x, g) {
  x1 <- x[g == levels(g)[1]]; x2 <- x[g == levels(g)[2]]
  sp <- sqrt(((length(x1) - 1) * var(x1) + (length(x2) - 1) * var(x2)) / (length(x1) + length(x2) - 2))
  (mean(x2) - mean(x1)) / sp
}
ad2 <- drop_na(adelie, sex)
cohen_d(ad2$body_mass_g, ad2$sex)
```

## 4. Comparaciones múltiples

Si haces 20 pruebas con $\alpha = 0.05$, esperas una falsa detección solo por azar. Cuando se comparan varios grupos o variables se **ajustan** los valores p:

```{r}
#| label: p-adjust
# Comparar la masa entre las tres especies, dos a dos
pairwise.t.test(penguins$body_mass_g, penguins$species, p.adjust.method = "holm")
```

El método de **Holm** es más potente que el de Bonferroni y no requiere supuestos adicionales; `"BH"` controla la tasa de falsos descubrimientos y es habitual cuando hay muchísimas pruebas.

## 5. Tablas de contingencia y chi-cuadrado

Para dos variables **categóricas** la prueba de **chi-cuadrado de independencia** compara las frecuencias observadas $O$ con las esperadas $E$ si las variables fueran independientes:

$$
\chi^2 = \sum \frac{(O - E)^2}{E}
$$

```{r}
#| label: chi
tabla <- table(penguins$species, penguins$island)
tabla

prueba_chi <- chisq.test(tabla)
prueba_chi
round(prueba_chi$expected, 1)   # frecuencias esperadas si fueran independientes
```

Los **residuos estandarizados** muestran qué celdas explican la asociación (valores mayores que |2| son notables):

```{r}
#| label: fig-residuos
#| fig-cap: "Residuos estandarizados de la tabla especie por isla. Los Adelie viven en las tres islas y los Chinstrap y Gentoo se concentran en una sola, lo que produce la asociación."
#| fig-height: 3
as.data.frame(as.table(prueba_chi$stdres)) |>
  rename(especie = Var1, isla = Var2, residuo = Freq) |>
  ggplot(aes(isla, especie, fill = residuo)) +
  geom_tile(colour = "white") +
  geom_text(aes(label = round(residuo, 1))) +
  scale_fill_distiller(palette = "RdBu", limits = c(-15, 15), direction = 1) +
  labs(x = NULL, y = NULL, fill = "Residuo")
```

::: {.callout-tip}
## Consejo
Chi-cuadrado exige que las frecuencias **esperadas** sean al menos 5 en casi todas las celdas. Con muestras pequeñas usa `fisher.test()`.
:::

## 6. Correlación

La **correlación** mide qué tan asociadas están dos variables numéricas. Va de $-1$ a $1$:

- **Pearson** mide la relación **lineal** y es sensible a valores atípicos.
- **Spearman** trabaja con rangos, detecta relaciones **monótonas** (aunque no sean lineales) y es más robusta.

```{r}
#| label: correlacion
pd <- drop_na(penguins, bill_length_mm, flipper_length_mm)

cor.test(pd$bill_length_mm, pd$flipper_length_mm)                        # Pearson
cor.test(pd$bill_length_mm, pd$flipper_length_mm, method = "spearman")   # Spearman
```

```{r}
#| label: fig-correlacion
#| fig-cap: "Correlaciones entre las cuatro medidas corporales de los pingüinos. Las estimaciones más fuertes involucran a la masa y el largo de la aleta."
#| fig-height: 4.2
#| fig-width: 5
mat <- penguins |>
  select(`Largo pico` = bill_length_mm, `Prof. pico` = bill_depth_mm,
         `Largo aleta` = flipper_length_mm, Masa = body_mass_g) |>
  drop_na() |> cor()

corrplot(mat, method = "color", type = "upper", addCoef.col = "black",
         tl.col = "black", tl.srt = 45, col = colorRampPalette(c("#2e6fa7", "white", "#d1495b"))(200))
```

::: {.callout-warning}
## Correlación no implica causalidad
Una correlación alta puede deberse a una tercera variable (confusión) o a la mezcla de subgrupos. Ver el diagrama de dispersión y las facetas del Módulo 3 antes de interpretar es imprescindible; por ejemplo, la correlación entre largo y profundidad del pico es **negativa** en todos los pingüinos, pero **positiva** dentro de cada especie.
:::

## 7. Remuestreo: pruebas de permutación y bootstrap

Los métodos de remuestreo reemplazan las fórmulas por **simulación** usando los mismos datos. Son útiles cuando no hay una fórmula sencilla (una mediana, una razón, un índice) o cuando los supuestos de la prueba paramétrica no se cumplen.

### Prueba de permutación

La idea: si $H_0$ es cierta y los grupos no difieren, las etiquetas de grupo son intercambiables. Se barajan las etiquetas muchas veces, se recalcula el estadístico cada vez y se ve dónde cae el valor observado en esa distribución:

```{r}
#| label: fig-permutacion
#| fig-cap: "Distribución de la diferencia de medias cuando se barajan al azar las etiquetas de sexo (10 000 permutaciones). La línea roja marca la diferencia observada, que queda muy lejos de lo esperable bajo H0."
#| fig-height: 3
obs <- diff(tapply(ad2$body_mass_g, ad2$sex, mean))     # macho - hembra

perm <- replicate(10000, {
  etiquetas <- sample(ad2$sex)
  diff(tapply(ad2$body_mass_g, etiquetas, mean))
})

mean(abs(perm) >= abs(obs))     # valor p bilateral

ggplot(tibble(perm), aes(perm)) +
  geom_histogram(bins = 50, fill = "grey70", colour = "white") +
  geom_vline(xintercept = obs, colour = "#e76f51", linewidth = 1) +
  labs(x = "Diferencia de medias (g)", y = "Frecuencia")
```

### Bootstrap

El **bootstrap** estima la incertidumbre de cualquier estadístico **remuestreando con reemplazo** los datos observados. Se generan miles de "muestras" del mismo tamaño y se calcula el estadístico en cada una; la variabilidad entre ellas aproxima la variabilidad del muestreo real.

```{r}
#| label: bootstrap
# Intervalo de confianza para la MEDIANA de la masa Adelie
mediana_boot <- function(datos, i) median(datos[i])

b <- boot(adelie$body_mass_g, mediana_boot, R = 5000)
b
boot.ci(b, type = c("perc", "bca"))
```

```{r}
#| label: fig-bootstrap
#| fig-cap: "Distribución bootstrap de la mediana de masa de los Adelie. Las líneas punteadas delimitan el intervalo percentil del 95 %."
#| fig-height: 3
ic <- quantile(b$t, c(0.025, 0.975))

ggplot(tibble(m = as.numeric(b$t)), aes(m)) +
  geom_histogram(bins = 30, fill = "#2a9d8f", colour = "white") +
  geom_vline(xintercept = ic, linetype = 2) +
  geom_vline(xintercept = median(adelie$body_mass_g), colour = "#e76f51") +
  labs(x = "Mediana de la masa (g)", y = "Frecuencia")
```

El intervalo **BCa** corrige el sesgo y la asimetría del bootstrap y suele ser la mejor opción para reportar.

## Ejercicios

1. **Distribuciones.** Si la talla de una población es $N(170, 8)$ cm, ¿qué porcentaje mide más de 185 cm? ¿Cuál es la talla que deja por debajo al 90 %?
2. **Prueba t.** Compara la longitud de la aleta (`flipper_length_mm`) entre pingüinos Adelie y Gentoo. Reporta la diferencia de medias, su IC 95 % y la d de Cohen. ¿Qué concluyes?
3. **Chi-cuadrado.** ¿Hay asociación entre la especie y el sexo? Interpreta.
4. **Correlación.** Calcula la correlación de Spearman entre masa y aleta **dentro de cada especie** (usa `group_by()` y `summarise()`).
5. **Bootstrap.** Estima con `boot` un IC del 95 % para la **desviación estándar** de la masa de los Gentoo.

::: {.callout-note collapse="true"}
## Soluciones sugeridas

```{r}
#| label: soluciones
# 1
1 - pnorm(185, 170, 8)
qnorm(0.90, 170, 8)

# 2
dos <- penguins |> filter(species %in% c("Adelie", "Gentoo")) |> drop_na(flipper_length_mm) |>
  mutate(species = droplevels(species))
tidy(t.test(flipper_length_mm ~ species, data = dos)) |>
  select(estimate, conf.low, conf.high, p.value)
cohen_d(dos$flipper_length_mm, dos$species)

# 3
chisq.test(table(penguins$species, penguins$sex))

# 4
penguins |> drop_na(body_mass_g, flipper_length_mm) |>
  group_by(species) |>
  summarise(rho = cor(body_mass_g, flipper_length_mm, method = "spearman"))

# 5
gentoo <- penguins |> filter(species == "Gentoo") |> drop_na(body_mass_g) |> pull(body_mass_g)
boot.ci(boot(gentoo, \(d, i) sd(d[i]), R = 5000), type = "perc")
```
:::

## Para profundizar

- Wasserstein, R. L. y Lazar, N. A. (2016). The ASA statement on p-values: context, process, and purpose. *The American Statistician*, 70(2), 129–133.
- Efron, B. y Tibshirani, R. J. (1993). *An Introduction to the Bootstrap*. Chapman & Hall.
- Cumming, G. (2014). The new statistics: why and how. *Psychological Science*, 25(1), 7–29.
- Navarro, D. (2015). *Learning Statistics with R*. [learningstatisticswithr.com](https://learningstatisticswithr.com/).
- Vu, J. y Harrington, D. (2020). *Introductory Statistics for the Life and Biomedical Sciences*. [openintro.org](https://www.openintro.org/book/biostat/).

::: {.callout-note appearance="minimal"}
## Reproducibilidad
Este cuaderno se ejecutó con R `r paste(R.version$major, R.version$minor, sep = ".")`.
:::
