---
title: "Regresión lineal y ANOVA"
subtitle: "Minicurso de R · Módulo 5"
description: "Modelos lineales, diagnósticos, predicción, ANOVA de una y dos vías, pruebas post hoc y medias marginales, con la teoría de la partición de la varianza."
author: "Mauricio Romero"
date: 2026-09-25
format: html
editor: visual
categories: [R, regresión, ANOVA, modelos lineales]
---

::: {.callout-note appearance="minimal"}
**Duración estimada:** 4 horas · **Nivel:** intermedio · **Prerrequisitos:** Módulo 4 (pruebas de hipótesis y supuestos).
:::

## Objetivos de aprendizaje

Al terminar este cuaderno podrás:

1. Ajustar e interpretar una **regresión lineal** simple y múltiple con `lm()`.
2. Diagnosticar un modelo revisando sus **supuestos** con gráficos de residuos.
3. Generar **predicciones** con intervalos de confianza y de predicción.
4. Explicar el **ANOVA** como partición de la varianza y aplicar el de una y dos vías.
5. Hacer comparaciones **post hoc** y calcular medias marginales con `emmeans`.
6. Comparar modelos con AIC y pruebas F.

```{r}
#| label: paquetes
library(tidyverse)
library(palmerpenguins)
library(broom)
library(car)        # Levene, VIF, ANOVA tipo II/III
library(emmeans)    # medias marginales y comparaciones
library(patchwork)
set.seed(2026)

theme_set(theme_minimal(base_size = 12) + theme(panel.grid.minor = element_blank()))
pd <- penguins |> drop_na(body_mass_g, flipper_length_mm, sex)
```

## 1. Teoría: el modelo lineal

Un **modelo lineal** explica una variable respuesta $y$ como una combinación lineal de predictores más un error:

$$
y_i = \beta_0 + \beta_1 x_{1i} + \dots + \beta_p x_{pi} + \varepsilon_i, \qquad \varepsilon_i \sim N(0, \sigma^2)
$$

Los coeficientes $\beta$ se estiman por **mínimos cuadrados**: se elige la recta que minimiza la suma de los cuadrados de los residuos (las distancias verticales entre los datos y la recta). Los supuestos, que hay que revisar, son:

1. **Linealidad**: la relación entre predictores y $y$ es lineal.
2. **Independencia** de los errores.
3. **Normalidad** de los residuos.
4. **Homocedasticidad**: la varianza de los residuos es constante.

(La normalidad se aplica a los **residuos**, no a la variable $y$.)

## 2. Regresión lineal simple

¿Cuánto aumenta la masa de un pingüino por cada milímetro adicional de aleta?

```{r}
#| label: lm-simple
m1 <- lm(body_mass_g ~ flipper_length_mm, data = pd)
summary(m1)
```

Cómo leer el resultado:

- **Intercepto**: masa esperada cuando la aleta mide 0 mm (aquí no tiene sentido físico, solo ancla la recta).
- **Pendiente** (`flipper_length_mm`): cada milímetro extra de aleta se asocia con un aumento medio de la masa de unos 50 g.
- **$R^2$**: fracción de la variabilidad de la masa explicada por la aleta.
- **Error estándar residual**: desviación típica de los errores, en gramos.

`broom` devuelve estos resultados como tablas fáciles de manipular:

```{r}
#| label: broom
tidy(m1, conf.int = TRUE)
glance(m1) |> select(r.squared, adj.r.squared, sigma, AIC, nobs)
```

```{r}
#| label: fig-lm-simple
#| fig-cap: "Regresión de la masa sobre el largo de la aleta. La banda gris es el intervalo de confianza de la recta."
#| fig-height: 3.4
ggplot(pd, aes(flipper_length_mm, body_mass_g)) +
  geom_point(alpha = 0.5, colour = "grey30") +
  geom_smooth(method = "lm", colour = "#e76f51", fill = "#e76f51", alpha = 0.2) +
  labs(x = "Largo de la aleta (mm)", y = "Masa corporal (g)")
```

### Diagnóstico de los supuestos

Con `augment()` se obtienen los valores ajustados y los residuos para dibujar los gráficos de diagnóstico:

```{r}
#| label: fig-diagnostico
#| fig-cap: "Gráficos de diagnóstico. Izquierda: residuos contra valores ajustados (buscamos una nube sin patrón). Centro: Q-Q de los residuos (buscamos puntos sobre la recta). Derecha: escala-ubicación (buscamos una banda horizontal, señal de varianza constante)."
#| fig-height: 3.2
#| fig-width: 10
d <- augment(m1)

g1 <- ggplot(d, aes(.fitted, .resid)) + geom_point(alpha = 0.5) +
  geom_hline(yintercept = 0, colour = "#e76f51") + geom_smooth(se = FALSE, method = "loess", formula = y ~ x, linewidth = 0.6) +
  labs(x = "Ajustados", y = "Residuos", title = "Residuos vs. ajustados")
g2 <- ggplot(d, aes(sample = .std.resid)) + stat_qq(alpha = 0.5) + stat_qq_line(colour = "#e76f51") +
  labs(x = "Teóricos", y = "Residuos estandarizados", title = "Q-Q")
g3 <- ggplot(d, aes(.fitted, sqrt(abs(.std.resid)))) + geom_point(alpha = 0.5) +
  geom_smooth(se = FALSE, method = "loess", formula = y ~ x, linewidth = 0.6) +
  labs(x = "Ajustados", y = "√|residuos estand.|", title = "Escala-ubicación")

g1 | g2 | g3
```

Además de los gráficos, los puntos **influyentes** (que cambian mucho el ajuste si se quitan) se detectan con la **distancia de Cook**:

```{r}
#| label: cook
augment(m1) |>
  mutate(fila = row_number()) |>
  slice_max(.cooksd, n = 3) |>
  select(fila, body_mass_g, flipper_length_mm, .cooksd)
```

::: {.callout-tip}
## Si un supuesto falla
- **Curvatura** en los residuos: agrega un término cuadrático (`poly(x, 2)`) o usa un GAM (Módulo 7).
- **Varianza creciente** con el valor ajustado: transforma la respuesta (`log(y)`) o usa modelos que permitan varianzas distintas.
- **Residuos no normales** con muestras grandes: el modelo es robusto; con muestras pequeñas, transforma o usa bootstrap.
- **Dependencia** entre observaciones (mismos individuos, sitios repetidos): usa modelos mixtos (Módulo 6).
:::

### Predicción

Hay dos intervalos distintos: el de **confianza** (incertidumbre sobre la *media* de $y$ para un valor de $x$) y el de **predicción** (incertidumbre sobre una *observación individual*, siempre más ancho).

```{r}
#| label: fig-prediccion
#| fig-cap: "Intervalo de confianza (banda oscura) e intervalo de predicción (banda clara) para la masa según el largo de la aleta."
#| fig-height: 3.4
nuevo <- tibble(flipper_length_mm = seq(172, 231, length.out = 100))
pred <- bind_cols(nuevo,
                  as_tibble(predict(m1, nuevo, interval = "confidence")) |> rename(ic_inf = lwr, ic_sup = upr),
                  as_tibble(predict(m1, nuevo, interval = "prediction")) |> select(ip_inf = lwr, ip_sup = upr))

ggplot(pred, aes(flipper_length_mm)) +
  geom_ribbon(aes(ymin = ip_inf, ymax = ip_sup), fill = "#264653", alpha = 0.15) +
  geom_ribbon(aes(ymin = ic_inf, ymax = ic_sup), fill = "#264653", alpha = 0.35) +
  geom_line(aes(y = fit), colour = "#264653") +
  geom_point(data = pd, aes(y = body_mass_g), alpha = 0.3) +
  labs(x = "Largo de la aleta (mm)", y = "Masa corporal (g)")

predict(m1, tibble(flipper_length_mm = 200), interval = "prediction")
```

## 3. Regresión múltiple

Con varios predictores, cada coeficiente se interpreta **manteniendo los demás constantes**. Agreguemos la especie (categórica) y el sexo:

```{r}
#| label: lm-multiple
m2 <- lm(body_mass_g ~ flipper_length_mm + species + sex, data = pd)
tidy(m2, conf.int = TRUE) |> mutate(across(where(is.numeric), \(x) round(x, 2)))
```

Las variables categóricas se codifican con **variables indicadoras** respecto a un nivel de referencia (aquí `Adelie` y `female`). Así, el coeficiente de `sexmale` es la diferencia media entre machos y hembras de la misma especie y con la misma aleta.

### Multicolinealidad

Si los predictores están muy correlacionados entre sí, los coeficientes se vuelven inestables. Se mide con el **factor de inflación de la varianza** (VIF); valores mayores que 5–10 son señal de alerta:

```{r}
#| label: vif
vif(m2)
```

Aquí la aleta y la especie tienen un VIF cercano a 6: es esperable, porque las especies difieren en tamaño y por eso la aleta y la especie comparten información. Es un valor moderado, pero conviene interpretar esos dos coeficientes con cautela.

### Comparar modelos

Con la **prueba F** se compara un modelo con otro anidado y con el **criterio de Akaike (AIC)** se compara cualquier grupo de modelos (menor AIC = mejor equilibrio entre ajuste y complejidad):

```{r}
#| label: comparar
m0 <- lm(body_mass_g ~ 1, data = pd)
m3 <- lm(body_mass_g ~ flipper_length_mm * species + sex, data = pd)   # con interacción

anova(m1, m2, m3)
AIC(m0, m1, m2, m3)
```

Un **efecto de interacción** (`*`) permite que la pendiente cambie según el grupo:

```{r}
#| label: fig-interaccion
#| fig-cap: "Modelo con interacción: cada especie tiene su propia pendiente entre aleta y masa."
#| fig-height: 3.2
ggplot(pd, aes(flipper_length_mm, body_mass_g, colour = species)) +
  geom_point(alpha = 0.4) +
  geom_smooth(method = "lm", se = FALSE) +
  scale_colour_brewer(palette = "Set2", name = NULL) +
  labs(x = "Largo de la aleta (mm)", y = "Masa corporal (g)")
```

## 4. Teoría: el ANOVA como partición de la varianza

El **análisis de varianza (ANOVA)** compara las medias de **tres o más grupos**. Su idea es descomponer la variabilidad total de los datos en dos partes:

$$
\underbrace{SS_{total}}_{\text{variación total}} = \underbrace{SS_{entre}}_{\text{entre grupos}} + \underbrace{SS_{dentro}}_{\text{dentro de grupos}}
$$

El estadístico $F$ compara ambas fuentes, ajustadas por sus grados de libertad:

$$
F = \frac{SS_{entre}/(k-1)}{SS_{dentro}/(N-k)}
$$

Si las medias de los grupos fueran iguales ($H_0$), la variación entre grupos sería similar a la variación dentro de ellos y $F \approx 1$. Un $F$ grande indica que **al menos un grupo** difiere de los demás.

::: {.callout-note}
## ¿Por qué no hacer varias pruebas t?
Con 3 grupos habría 3 pruebas t; con 6 grupos, 15. Cada prueba adicional infla la probabilidad de un falso positivo. El ANOVA hace **una sola** prueba global; después se hacen las comparaciones por pares con corrección.
:::

Lo vemos con dos escenarios simulados: con las mismas medias de grupo pero con más o menos ruido dentro de los grupos:

```{r}
#| label: fig-anova-idea
#| fig-cap: "Las medias de los tres grupos son idénticas en ambos paneles. Con poca variación interna (izquierda) las diferencias son evidentes y F es grande; con mucha (derecha) se pierden en el ruido."
#| fig-height: 3.2
#| fig-width: 9
sim_anova <- function(sd_dentro) {
  tibble(grupo = rep(c("A", "B", "C"), each = 15),
         y = rnorm(45, mean = rep(c(10, 12, 14), each = 15), sd = sd_dentro))
}
bind_rows(mutate(sim_anova(1), caso = "Poco ruido"), mutate(sim_anova(5), caso = "Mucho ruido")) |>
  mutate(caso = fct_inorder(caso)) |>
  ggplot(aes(grupo, y, colour = grupo)) +
  geom_jitter(width = 0.12, alpha = 0.7) +
  stat_summary(fun = mean, geom = "crossbar", width = 0.5, colour = "black", linewidth = 0.3) +
  scale_colour_brewer(palette = "Set2", guide = "none") +
  facet_wrap(~ caso) +
  labs(x = NULL, y = "Valor")
```

## 5. ANOVA de una vía

¿La masa corporal difiere entre las tres especies de pingüinos?

```{r}
#| label: anova
m_aov <- aov(body_mass_g ~ species, data = pd)
summary(m_aov)
```

El $F$ es muy grande y el valor p diminuto: al menos una especie difiere en masa. Para saber **cuáles**, se usan comparaciones por pares que corrigen por múltiples pruebas, como la prueba de **Tukey**:

```{r}
#| label: tukey
TukeyHSD(m_aov)
```

```{r}
#| label: fig-tukey
#| fig-cap: "Diferencias entre pares de especies con su intervalo de confianza simultáneo del 95 %. Los intervalos que no cruzan el cero indican diferencias significativas."
#| fig-height: 2.6
tidy(TukeyHSD(m_aov)) |>
  ggplot(aes(estimate, contrast)) +
  geom_pointrange(aes(xmin = conf.low, xmax = conf.high), colour = "#264653") +
  geom_vline(xintercept = 0, linetype = 2, colour = "#e76f51") +
  labs(x = "Diferencia de masa (g)", y = NULL)
```

### Supuestos del ANOVA

Son los mismos que los de la regresión, aplicados a los **residuos**: normalidad, homogeneidad de varianzas e independencia.

```{r}
#| label: supuestos-anova
shapiro.test(residuals(m_aov))
leveneTest(body_mass_g ~ species, data = pd)     # homogeneidad de varianzas
```

En este caso Levene detecta varianzas distintas entre especies ($p = 0.006$). Si las varianzas no son homogéneas, usa el ANOVA de **Welch** (`oneway.test(..., var.equal = FALSE)`) y si además falla la normalidad con muestras pequeñas la alternativa no paramétrica, la prueba de **Kruskal-Wallis**. Aquí ambas llevan a la misma conclusión que el ANOVA clásico:

```{r}
#| label: alternativas
oneway.test(body_mass_g ~ species, data = pd)     # Welch
kruskal.test(body_mass_g ~ species, data = pd)    # no paramétrica
```

## 6. ANOVA de dos vías e interacción

Cuando hay **dos factores**, además de sus efectos principales interesa su **interacción**: si el efecto de un factor depende del nivel del otro.

```{r}
#| label: anova-dos
m_dos <- lm(body_mass_g ~ species * sex, data = pd)
Anova(m_dos, type = "II")     # tipo II: recomendable cuando los grupos tienen tamaños distintos
```

```{r}
#| label: fig-interaccion-anova
#| fig-cap: "Gráfico de interacción: medias por especie y sexo. Los machos pesan más en las tres especies, pero las líneas no son paralelas: la diferencia entre sexos es menor en Chinstrap (412 g) que en Gentoo (805 g), lo que se refleja en una interacción significativa."
#| fig-height: 3
pd |>
  group_by(species, sex) |>
  summarise(media = mean(body_mass_g), ee = sd(body_mass_g) / sqrt(n()), .groups = "drop") |>
  ggplot(aes(species, media, colour = sex, group = sex)) +
  geom_line() +
  geom_pointrange(aes(ymin = media - ee, ymax = media + ee), size = 0.5) +
  scale_colour_manual(values = c(female = "#e76f51", male = "#264653"), labels = c("Hembra", "Macho"), name = NULL) +
  labs(x = NULL, y = "Masa media (g) ± error estándar")
```

### Medias marginales estimadas y comparaciones

`emmeans` calcula las medias del modelo y hace las comparaciones que interesan con corrección automática:

```{r}
#| label: emmeans
em <- emmeans(m_dos, ~ sex | species)
em
pairs(em)                          # macho - hembra dentro de cada especie
```

```{r}
#| label: emmeans-especie
emmeans(m_dos, pairwise ~ species, adjust = "tukey")$contrasts
```

## Ejercicios

1. **Regresión.** Ajusta `lm(bill_length_mm ~ body_mass_g, data = penguins)`. Interpreta la pendiente y el $R^2$. ¿Se cumplen los supuestos?
2. **Múltiple.** Agrega `species` al modelo anterior. ¿Cambia el coeficiente de `body_mass_g`? ¿Por qué?
3. **Predicción.** Con el modelo `m1`, calcula el IC de predicción del 95 % para un pingüino de aleta 190 mm. ¿Es más ancho que el IC de la media? ¿Por qué?
4. **ANOVA.** Compara el largo de la aleta entre islas con un ANOVA de una vía. Verifica supuestos y haz Tukey.
5. **Interacción.** ¿Hay interacción entre `species` y `island` sobre la masa? Nota: no todas las combinaciones existen; revisa con `table()`.

::: {.callout-note collapse="true"}
## Soluciones sugeridas

```{r}
#| label: soluciones
# 1 y 2
a <- lm(bill_length_mm ~ body_mass_g, data = penguins)
b <- lm(bill_length_mm ~ body_mass_g + species, data = penguins)
rbind(simple = coef(a)["body_mass_g"], con_especie = coef(b)["body_mass_g"])
# La pendiente baja levemente (de 0,0041 a 0,0037 mm/g, cerca de un 7 %): sin la especie,
# la masa "absorbe" parte de las diferencias de pico entre especies.

# 3
predict(m1, tibble(flipper_length_mm = 190), interval = "confidence")
predict(m1, tibble(flipper_length_mm = 190), interval = "prediction")

# 4
a4 <- aov(flipper_length_mm ~ island, data = penguins)
summary(a4); TukeyHSD(a4)

# 5
table(penguins$species, penguins$island)
```
:::

## Para profundizar

- Fox, J. y Weisberg, S. (2019). *An R Companion to Applied Regression* (3.ª ed.). Sage.
- Gelman, A., Hill, J. y Vehtari, A. (2020). *Regression and Other Stories*. Cambridge University Press.
- Zuur, A. F., Ieno, E. N. y Elphick, C. S. (2010). A protocol for data exploration to avoid common statistical problems. *Methods in Ecology and Evolution*, 1(1), 3–14.
- Lenth, R. V. Documentación de [emmeans](https://rvlenth.github.io/emmeans/).

::: {.callout-note appearance="minimal"}
## Reproducibilidad
Este cuaderno se ejecutó con R `r paste(R.version$major, R.version$minor, sep = ".")`.
:::
