---
title: "Modelos aditivos (GAM) y series de tiempo"
subtitle: "Minicurso de R · Módulo 7"
description: "Relaciones no lineales con splines penalizados (mgcv) y análisis de series temporales: descomposición, autocorrelación, ARIMA y pronóstico."
author: "Mauricio Romero"
date: 2026-09-25
format: html
editor: visual
categories: [R, GAM, mgcv, series de tiempo, ARIMA]
---

::: {.callout-note appearance="minimal"}
**Duración estimada:** 4 horas · **Nivel:** avanzado · **Prerrequisitos:** Módulos 5 y 6.
:::

## Objetivos de aprendizaje

Al terminar este cuaderno podrás:

1. Explicar por qué un polinomio es una mala forma de modelar una curva y cómo lo resuelve un **spline penalizado**.
2. Ajustar e interpretar un **GAM** con `mgcv` (suavizadores, grados de libertad efectivos, diagnóstico).
3. Combinar términos suaves con factores y comparar modelos.
4. Descomponer una **serie de tiempo** en tendencia, estacionalidad y ruido.
5. Reconocer **autocorrelación** y estacionariedad con `acf()` y la prueba de Dickey-Fuller.
6. Ajustar un modelo **ARIMA**, diagnosticar sus residuos y generar **pronósticos** con incertidumbre.

```{r}
#| label: paquetes
library(tidyverse)
library(mgcv)        # gam()
library(forecast)    # auto.arima(), forecast()
library(tseries)     # adf.test()
library(patchwork)
set.seed(2026)

theme_set(theme_minimal(base_size = 12) + theme(panel.grid.minor = element_blank()))
```

# Parte 1. Modelos aditivos generalizados (GAM)

## 1. Teoría: cuando la línea recta no alcanza

Un modelo lineal supone $y = \beta_0 + \beta_1 x + \varepsilon$. Cuando la relación es curva se puede agregar $x^2$, $x^3$... pero los polinomios se comportan mal en los extremos y un grado alto **sobreajusta**. Un **GAM** reemplaza el término lineal por una función suave desconocida $f$:

$$
y_i = \beta_0 + f(x_i) + \varepsilon_i
$$

La función $f$ se construye como una suma de **funciones base** (splines) $f(x) = \sum_{k=1}^{K} \beta_k\, b_k(x)$. Para no sobreajustar, `mgcv` agrega una **penalización por rugosidad** y la intensidad de la penalización se **estima de los datos** (con REML o validación cruzada). El resultado es una curva tan flexible como los datos lo justifican, y ni más.

El grado de flexibilidad se resume en los **grados de libertad efectivos (edf)**: `edf` ≈ 1 significa una recta y valores mayores indican más curvatura.

## 2. Ejemplo: la aceleración de la cabeza en un choque

`mcycle` (paquete `MASS`) contiene la aceleración de la cabeza de un maniquí (en g) a lo largo de los milisegundos posteriores a un impacto de motocicleta. Es una curva claramente no lineal:

```{r}
#| label: datos-mcycle
mcycle <- MASS::mcycle
glimpse(mcycle)
```

Comparamos una recta, un polinomio de grado 10 y un GAM:

```{r}
#| label: gam-ajuste
m_lin  <- lm(accel ~ times, data = mcycle)
m_poli <- lm(accel ~ poly(times, 10), data = mcycle)
m_gam  <- gam(accel ~ s(times), data = mcycle, method = "REML")

summary(m_gam)
```

```{r}
#| label: fig-gam
#| fig-cap: "Tres ajustes a los datos del choque. La recta (izquierda) no captura nada, el polinomio de grado 10 (centro) oscila y se dispara en los extremos y el GAM (derecha) sigue la curva sin oscilaciones artificiales."
#| fig-height: 3.4
#| fig-width: 10
nuevo <- tibble(times = seq(min(mcycle$times), max(mcycle$times), length.out = 200))

graf <- function(modelo, titulo, color) {
  p <- predict(modelo, nuevo, se.fit = TRUE)
  nuevo |> mutate(fit = as.numeric(p$fit), se = as.numeric(p$se.fit)) |>
    ggplot(aes(times)) +
    geom_point(data = mcycle, aes(y = accel), alpha = 0.5) +
    geom_ribbon(aes(ymin = fit - 2 * se, ymax = fit + 2 * se), fill = color, alpha = 0.25) +
    geom_line(aes(y = fit), colour = color, linewidth = 1) +
    labs(title = titulo, x = "Tiempo (ms)", y = "Aceleración (g)")
}

graf(m_lin, "Recta", "#e76f51") | graf(m_poli, "Polinomio grado 10", "#e9c46a") | graf(m_gam, "GAM", "#2a9d8f")
```

### Interpretar el resultado

En `summary(m_gam)`, la tabla de **términos suaves** muestra el `edf` de `s(times)` y una prueba de si el efecto es distinto de una función constante. Un `edf` muy por encima de 1 confirma que la relación es fuertemente no lineal. El `R^2 ajustado` y la **desviación explicada** resumen el ajuste.

```{r}
#| label: fig-efecto-suave
#| fig-cap: "Efecto parcial estimado del tiempo, con banda de confianza del 95 %. Es la curva f(times) que el modelo aprendió, centrada en el promedio de la respuesta."
#| fig-height: 3.2
plot(m_gam, shade = TRUE, shade.col = "#a8dadc", residuals = TRUE, pch = 16, cex = 0.5,
     xlab = "Tiempo (ms)", ylab = "f(times)")
```

### Diagnóstico

`gam.check()` verifica la **suficiencia de la base** (`k`): si el valor `k-index` es bajo (< 1) con un valor p pequeño, hace falta aumentar `k` (el máximo de flexibilidad permitido). También muestra los residuos:

```{r}
#| label: gam-check
#| fig-height: 5
#| fig-width: 8
gam.check(m_gam)
```

Aquí el `k-index` es 1,15 con un valor p alto, así que no hay señal de que `k` sea insuficiente. Sin embargo, el `edf` (8,6) está cerca del tope `k'` (9), por lo que conviene comprobar qué pasa con un `k` mayor (ejercicio 1).

::: {.callout-tip}
## Consejo
`k` es un **tope**, no el número de parámetros finales: la penalización reduce los grados de libertad. Valores de `k` = 10 o 20 son un buen punto de partida. Si `edf` se acerca a `k - 1`, sube `k`.
:::

## 3. GAM con factores y dos variables

Los GAM aceptan factores, covariables lineales y varios suavizadores. Con los datos de `iris` modelamos el ancho del pétalo según el largo, separando por especie con **suavizadores por nivel** (`by =`):

```{r}
#| label: gam-factor
m_esp0 <- gam(Petal.Width ~ Species + s(Petal.Length), data = iris, method = "REML")
m_esp1 <- gam(Petal.Width ~ Species + s(Petal.Length, by = Species), data = iris, method = "REML")

AIC(m_esp0, m_esp1)
anova(m_esp0, m_esp1, test = "F")
```

```{r}
#| label: fig-gam-factor
#| fig-cap: "GAM con una curva distinta por especie (izquierda) frente a una curva común desplazada por especie (derecha)."
#| fig-height: 3.4
#| fig-width: 9
nd <- iris |> group_by(Species) |>
  reframe(Petal.Length = seq(min(Petal.Length), max(Petal.Length), length.out = 60))

graf_esp <- function(m, titulo) {
  nd |> mutate(fit = predict(m, nd)) |>
    ggplot(aes(Petal.Length, fit, colour = Species)) +
    geom_point(data = iris, aes(y = Petal.Width), alpha = 0.35) +
    geom_line(linewidth = 1) +
    scale_colour_brewer(palette = "Set2", name = NULL) +
    labs(title = titulo, x = "Largo del pétalo (cm)", y = "Ancho del pétalo (cm)") +
    theme(legend.position = "bottom")
}
graf_esp(m_esp1, "Una curva por especie") | graf_esp(m_esp0, "Curva común + efecto de especie")
```

## 4. Otras familias de respuesta

Como su nombre indica, los GAM son **generalizados**: admiten respuestas no normales con `family =`. Por ejemplo, `binomial` para presencia/ausencia, `poisson` o `nb` para conteos y `Gamma` para valores positivos y asimétricos. Simulamos la probabilidad de encontrar una especie según la profundidad, con un óptimo intermedio (una curva "campana" imposible de modelar bien con una recta logística):

```{r}
#| label: fig-gam-binomial
#| fig-cap: "Probabilidad de presencia de una especie según la profundidad. El GAM binomial recupera la forma de campana con un máximo hacia los 50 m."
#| fig-height: 3.2
prof <- runif(400, 0, 120)
p_real <- plogis(-1 - ((prof - 50) / 20)^2 + 2)
presente <- rbinom(400, 1, p_real)
sim <- tibble(prof, presente)

m_bin <- gam(presente ~ s(prof), family = binomial, data = sim, method = "REML")
m_log <- glm(presente ~ prof, family = binomial, data = sim)

nd <- tibble(prof = seq(0, 120, length.out = 200))
nd |> mutate(GAM = predict(m_bin, nd, type = "response"),
             `Regresión logística` = predict(m_log, nd, type = "response")) |>
  pivot_longer(-prof, names_to = "modelo", values_to = "p") |>
  ggplot(aes(prof, p, colour = modelo)) +
  geom_line(linewidth = 1) +
  scale_colour_manual(values = c("#2a9d8f", "#e76f51"), name = NULL) +
  labs(x = "Profundidad (m)", y = "Probabilidad de presencia")
```

# Parte 2. Series de tiempo

## 5. Teoría: qué tiene de especial una serie de tiempo

Una **serie de tiempo** es una secuencia de observaciones ordenadas en el tiempo. Su característica principal es que **las observaciones cercanas se parecen entre sí**: es autocorrelación, y viola el supuesto de independencia de los modelos anteriores. Una serie se suele pensar como la suma de tres componentes:

$$
y_t = T_t + S_t + R_t
$$

- **Tendencia** $T_t$: movimiento de largo plazo (crecimiento, declive).
- **Estacionalidad** $S_t$: patrón que se repite con período fijo (anual, semanal).
- **Residuo** $R_t$: lo que queda, que idealmente es ruido sin estructura.

Usamos la serie clásica de pasajeros aéreos internacionales (1949–1960, mensual):

```{r}
#| label: ts-datos
class(AirPassengers)
head(AirPassengers, 14)
frequency(AirPassengers)     # 12 observaciones por año
```

```{r}
#| label: fig-serie
#| fig-cap: "Pasajeros aéreos mensuales (miles). La tendencia crece y la amplitud de la estacionalidad crece con ella, señal de un patrón multiplicativo."
#| fig-height: 3
autoplot(AirPassengers) +
  labs(x = NULL, y = "Pasajeros (miles)")
```

Como la variación estacional crece con el nivel, se aplica el **logaritmo**, que convierte un patrón multiplicativo en aditivo y estabiliza la varianza:

```{r}
#| label: log
lap <- log(AirPassengers)
```

### Descomposición

`stl()` separa tendencia, estacionalidad y residuo usando suavizado local (LOESS):

```{r}
#| label: fig-stl
#| fig-cap: "Descomposición STL del logaritmo de la serie: los datos, la tendencia (creciente), la estacionalidad (anual) y el residuo."
#| fig-height: 5.5
autoplot(stl(lap, s.window = "periodic")) +
  labs(x = NULL)
```

## 6. Autocorrelación y estacionariedad

La **función de autocorrelación (ACF)** mide la correlación de la serie consigo misma desplazada $k$ períodos (rezago $k$). La **PACF** mide la correlación en el rezago $k$ **después de descontar** los rezagos intermedios.

```{r}
#| label: fig-acf
#| fig-cap: "ACF (izquierda) y PACF (derecha) de la serie en logaritmos. La ACF decae lentamente, señal de no estacionariedad (tendencia)."
#| fig-height: 3
#| fig-width: 9
ggAcf(lap) + labs(title = "ACF") | ggPacf(lap) + labs(title = "PACF")
```

La mayoría de los modelos ARIMA exigen una serie **estacionaria** (media y varianza constantes en el tiempo). Una tendencia o una estacionalidad la violan. Se corrige **diferenciando**: restar cada valor de su anterior ($\Delta y_t = y_t - y_{t-1}$) elimina la tendencia, y restar el valor del mismo mes del año anterior ($y_t - y_{t-12}$) elimina la estacionalidad.

Para decidir cuántas diferencias hacen falta se usan pruebas de raíz unitaria. La prueba **KPSS** tiene como hipótesis nula que la serie **es** estacionaria (un valor p pequeño indica lo contrario), y las funciones `ndiffs()` y `nsdiffs()` de `forecast` sugieren el número de diferencias regulares y estacionales:

```{r}
#| label: kpss
#| warning: false
kpss.test(lap)$p.value                               # serie original: se rechaza estacionariedad
kpss.test(diff(diff(lap, lag = 12)))$p.value         # tras ambas diferencias: no se rechaza

c(regulares = ndiffs(lap), estacionales = nsdiffs(lap))
```

::: {.callout-warning}
## Cuidado con la prueba de Dickey-Fuller aumentada
La prueba ADF (`tseries::adf.test()`) tiene como hipótesis nula que hay una raíz unitaria, pero su regresión incluye una **tendencia lineal**, así que con una serie que tiene tendencia determinística y estacionalidad puede rechazar la hipótesis nula (`p = 0.01` con `adf.test(lap)`) aunque la serie claramente no sea estacionaria, como muestran la ACF, el gráfico y KPSS. Ninguna prueba sustituye mirar los datos: úsalas en conjunto.
:::

```{r}
#| label: fig-diff
#| fig-cap: "Serie en logaritmos (arriba) y tras las diferencias regular y estacional (abajo). La segunda oscila alrededor de cero con amplitud estable."
#| fig-height: 4.5
p1 <- autoplot(lap) + labs(x = NULL, y = "log(pasajeros)")
p2 <- autoplot(diff(diff(lap, lag = 12))) + labs(x = NULL, y = "Diferenciada")
p1 / p2
```

## 7. Modelos ARIMA

Un modelo **ARIMA(p, d, q)** combina tres ideas:

- **AR(p)**: la serie depende de sus $p$ valores anteriores.
- **I(d)**: se diferencia $d$ veces para hacerla estacionaria.
- **MA(q)**: la serie depende de los $q$ errores anteriores.

Con estacionalidad se agrega una parte estacional $(P, D, Q)_m$, con $m$ el período (12 para datos mensuales). `auto.arima()` elige los órdenes por AIC:

```{r}
#| label: arima
m_arima <- auto.arima(lap)
summary(m_arima)
```

### Diagnóstico de los residuos

Un buen modelo deja residuos sin autocorrelación (**ruido blanco**). La prueba de **Ljung-Box** tiene como hipótesis nula que no hay autocorrelación: buscamos un valor p **grande**.

```{r}
#| label: fig-residuos-arima
#| fig-cap: "Diagnóstico del modelo ARIMA: residuos en el tiempo, su ACF y su histograma."
#| fig-height: 4.5
checkresiduals(m_arima)
```

### Pronóstico

Para pronosticar en la **escala original** (pasajeros y no su logaritmo) se le pasa a `auto.arima()` la transformación `lambda = 0` (logaritmo) y la función devuelve los pronósticos ya destransformados:

```{r}
#| label: fig-pronostico
#| fig-cap: "Pronóstico a 24 meses (en la escala original) con intervalos de predicción del 80 % y 95 %. La incertidumbre crece con el horizonte."
#| fig-height: 3.4
m_orig <- auto.arima(AirPassengers, lambda = 0)     # mismo modelo, con transformación logarítmica incluida
pron <- forecast(m_orig, h = 24)

autoplot(pron) +
  labs(title = NULL, x = NULL, y = "Pasajeros (miles)")
```

### Validar el pronóstico

La mejor forma de evaluar un modelo predictivo es **reservar el final de la serie**, ajustar con lo demás y comparar con lo que realmente ocurrió:

```{r}
#| label: validacion
entrena <- window(AirPassengers, end = c(1958, 12))
prueba  <- window(AirPassengers, start = c(1959, 1))

m_val <- auto.arima(entrena, lambda = 0)
accuracy(forecast(m_val, h = length(prueba)), prueba)[, c("RMSE", "MAE", "MAPE")]
```

El error de la fila `Test set` (datos que el modelo no vio) es el que importa. Es normal que sea mayor que el de entrenamiento: aquí el MAPE pasa de 2,6 % a 8,5 %. Una diferencia mucho mayor indicaría sobreajuste. Un error de 8,5 % a 24 meses vista es razonable para una serie con crecimiento tan marcado.

## 8. Relación entre GAM y series: tendencia suave

Los GAM también sirven para modelar la **tendencia y la estacionalidad** de una serie como funciones suaves del tiempo y de la posición dentro del año, con una base **cíclica** (`bs = "cc"`) para que diciembre conecte con enero:

```{r}
#| label: gam-serie
#| fig-cap: "GAM con tendencia suave más ciclo estacional anual, ajustado a los pasajeros (escala log)."
#| fig-height: 3.2
df <- tibble(t = as.numeric(time(lap)), mes = as.numeric(cycle(lap)), y = as.numeric(lap))

m_gts <- gam(y ~ s(t, k = 10) + s(mes, bs = "cc", k = 12), data = df, method = "REML",
             knots = list(mes = c(0.5, 12.5)))

df |> mutate(ajuste = fitted(m_gts)) |>
  ggplot(aes(t)) +
  geom_line(aes(y = y), colour = "grey55") +
  geom_line(aes(y = ajuste), colour = "#e76f51", linewidth = 0.9) +
  labs(x = NULL, y = "log(pasajeros)")

summary(m_gts)$r.sq
```

Este enfoque es flexible para series con datos faltantes o fechas irregulares, y permite agregar covariables (temperatura, precipitación) fácilmente, pero no modela la autocorrelación residual: revisa siempre el ACF de los residuos.

## Ejercicios

1. **GAM.** Ajusta un GAM de `accel ~ s(times, k = 5)` y otro con `k = 30`. Compara sus `edf` y sus AIC con el modelo por defecto. ¿Qué pasa con la curva?
2. **GAM con conteos.** Simula 300 conteos Poisson con media $\exp(1 + \sin(x))$ para $x \in [0, 2\pi]$ y ajusta un GAM con `family = poisson`. Grafica la curva ajustada sobre la real.
3. **Descomposición.** Descompón `co2` (concentración de CO₂ en Mauna Loa, disponible en R) con `stl()`. ¿Cuánto crece la tendencia por año?
4. **ARIMA.** Ajusta un ARIMA a `lh` (hormona luteinizante) con `auto.arima()` y revisa los residuos con Ljung-Box.
5. **Pronóstico.** Reserva los últimos 24 datos de `co2`, ajusta con el resto y calcula el MAPE de los pronósticos.

::: {.callout-note collapse="true"}
## Soluciones sugeridas

```{r}
#| label: soluciones
#| fig-height: 3
# 1
g5  <- gam(accel ~ s(times, k = 5),  data = mcycle, method = "REML")
g30 <- gam(accel ~ s(times, k = 30), data = mcycle, method = "REML")
tibble(k = c(5, 10, 30),
       edf = c(sum(g5$edf) - 1, sum(m_gam$edf) - 1, sum(g30$edf) - 1)) |> mutate(AIC = c(AIC(g5), AIC(m_gam), AIC(g30)))
# Con k = 5 la curva es demasiado rígida (edf ≈ 3,8 y AIC ≈ 1349, mucho peor).
# Con k = 30 el edf sube a ≈ 12,7 pero el AIC no mejora (≈ 1222 frente a ≈ 1217): la penalización
# impide que la curva se ajuste al ruido, y k solo fija el tope de flexibilidad.

# 2
x <- seq(0, 2 * pi, length.out = 300)
y <- rpois(300, exp(1 + sin(x)))
gp <- gam(y ~ s(x), family = poisson, method = "REML")
tibble(x, y, ajuste = fitted(gp), real = exp(1 + sin(x))) |>
  ggplot(aes(x)) + geom_point(aes(y = y), alpha = 0.3) +
  geom_line(aes(y = real), colour = "black") + geom_line(aes(y = ajuste), colour = "#e76f51")

# 3
co2_stl <- stl(co2, s.window = "periodic")
tend <- co2_stl$time.series[, "trend"]
(tend[length(tend) - 6] - tend[7]) / (length(tend) / 12 - 1)     # ppm por año, aproximado

# 4
ar_lh <- auto.arima(lh); ar_lh
Box.test(residuals(ar_lh), lag = 10, type = "Ljung-Box")

# 5
ent <- head(co2, -24) |> ts(start = start(co2), frequency = 12)
tst <- tail(co2, 24)   |> ts(end = end(co2), frequency = 12)
accuracy(forecast(auto.arima(ent), h = 24), tst)["Test set", "MAPE"]
```
:::

## Para profundizar

- Wood, S. N. (2017). *Generalized Additive Models: An Introduction with R* (2.ª ed.). CRC Press.
- Pedersen, E. J., Miller, D. L., Simpson, G. L. y Ross, N. (2019). Hierarchical generalized additive models in ecology: an introduction with mgcv. *PeerJ*, 7, e6876. <https://doi.org/10.7717/peerj.6876>
- Hyndman, R. J. y Athanasopoulos, G. (2021). *Forecasting: Principles and Practice* (3.ª ed.). [otexts.com/fpp3](https://otexts.com/fpp3/).
- Box, G. E. P., Jenkins, G. M., Reinsel, G. C. y Ljung, G. M. (2015). *Time Series Analysis: Forecasting and Control* (5.ª ed.). Wiley.
- Simpson, G. L. (2018). Modelling palaeoecological time series using generalised additive models. *Frontiers in Ecology and Evolution*, 6, 149.

::: {.callout-note appearance="minimal"}
## Reproducibilidad
Este cuaderno se ejecutó con R `r paste(R.version$major, R.version$minor, sep = ".")`, mgcv `r as.character(packageVersion("mgcv"))` y forecast `r as.character(packageVersion("forecast"))`.
:::
