---
title: "Análisis de redes con igraph"
subtitle: "Minicurso de R · Módulo 8"
description: "De la matriz de adyacencia a las comunidades: teoría, código y ejercicios para analizar redes con igraph y ggraph."
author: "Mauricio Romero"
date: 2026-09-25
format: html
editor: visual
categories: [R, redes, igraph, grafos]
---

::: {.callout-note appearance="minimal"}
**Duración estimada:** 2 horas · **Nivel:** intermedio · **Prerrequisitos:** vectores y matrices en R, `data.frame` y nociones básicas de `ggplot2`.
:::

## Objetivos de aprendizaje

Al terminar este cuaderno podrás:

1. Representar un sistema como una **red** (nodos y enlaces) y como una **matriz de adyacencia**.
2. Crear, manipular y visualizar redes con `igraph` y `ggraph`.
3. Calcular e interpretar medidas de **centralidad** (grado, cercanía, intermediación, vector propio y PageRank).
4. Describir la estructura global de una red (densidad, diámetro, agrupamiento, componentes).
5. Detectar **comunidades** y comparar una red real con modelos aleatorios.
6. Analizar una **matriz de conectividad** dirigida y ponderada.

```{r}
#| label: paquetes
library(igraph)      # análisis de redes
library(ggraph)      # visualización con la gramática de gráficos
library(tidygraph)   # redes "ordenadas" (tidy)
library(ggplot2)
library(dplyr)
library(patchwork)   # combinar gráficos
library(igraphdata)  # datos de ejemplo

set.seed(2026)       # las disposiciones (layouts) usan azar
```

## 1. Teoría: ¿qué es una red?

Una **red** (o **grafo**) $G = (V, E)$ es un conjunto de **nodos** o vértices $V$ unidos por **enlaces** o aristas $E$. Casi cualquier sistema con elementos que interactúan se puede escribir así:

| Sistema | Nodos | Enlaces |
|---|---|---|
| Red social | Personas | Amistad, colaboración |
| Ecología | Especies | Depredación, polinización |
| Oceanografía | Sitios de un arrecife | Dispersión de larvas |
| Gestión del riesgo | Municipios o instituciones | Ayuda mutua, flujo de información |
| Internet | Páginas | Hipervínculos |

Un mismo sistema puede modelarse con distintos tipos de red:

- **No dirigida**: el enlace no tiene sentido (a–b es igual que b–a).
- **Dirigida**: el enlace va de un origen a un destino (a → b).
- **Ponderada**: cada enlace tiene un peso (intensidad, flujo, probabilidad).
- **Bipartita**: hay dos tipos de nodos y los enlaces solo conectan tipos distintos (plantas y polinizadores).

### La matriz de adyacencia

Toda red con $n$ nodos se resume en una matriz cuadrada $A$ de $n \times n$, donde $A_{ij} = 1$ si existe un enlace de $i$ a $j$ y $0$ en caso contrario (o el peso del enlace si la red es ponderada). En una red no dirigida $A$ es simétrica.

Empecemos con una red pequeña de cinco nodos escrita como matriz:

```{r}
#| label: matriz-adyacencia
nodos <- letters[1:5]
A <- rbind(c(0, 1, 0, 0, 1),
           c(1, 0, 0, 1, 0),
           c(0, 0, 0, 0, 1),
           c(0, 0, 1, 0, 1),
           c(1, 0, 0, 0, 0))
dimnames(A) <- list(nodos, nodos)
A
```

```{r}
#| label: red-desde-matriz
g <- graph_from_adjacency_matrix(A, mode = "directed")
g
```

La primera línea del resultado se lee así: `DN-- 5 8` significa que la red es **D**irigida, con nodos con **N**ombre, de 5 nodos y 8 enlaces. Si además fuera ponderada aparecería una `W` y si fuera bipartita una `B`.

## 2. Crear y describir redes con igraph

Hay tres formas habituales de crear una red: desde una matriz (arriba), desde una **lista de enlaces** o con una descripción textual.

```{r}
#| label: lista-enlaces
enlaces <- data.frame(
  origen  = c("Ana", "Ana", "Beto", "Carla", "Carla", "Diego", "Elena"),
  destino = c("Beto", "Carla", "Carla", "Diego", "Elena", "Elena", "Ana"),
  peso    = c(3, 1, 2, 5, 1, 4, 2)
)

personas <- data.frame(
  nombre = c("Ana", "Beto", "Carla", "Diego", "Elena"),
  area   = c("Ingeniería", "Ingeniería", "Geología", "Geología", "Social")
)

g2 <- graph_from_data_frame(enlaces, directed = TRUE, vertices = personas)
g2
```

Los **atributos** se consultan y modifican con `V()` (nodos) y `E()` (enlaces):

```{r}
#| label: atributos
V(g2)$name
V(g2)$area
E(g2)$peso
```

### Visualización con ggraph

`ggraph` usa la misma gramática que `ggplot2`: capas de enlaces (`geom_edge_*`) y de nodos (`geom_node_*`).

```{r}
#| label: fig-red-basica
#| fig-cap: "Red dirigida y ponderada de cinco personas. El grosor del enlace es su peso y el color del nodo es su área."
#| fig-height: 4.5
ggraph(g2, layout = "circle") +
  geom_edge_link(aes(width = peso),
                 arrow = arrow(length = unit(3, "mm"), type = "closed"),
                 end_cap = circle(6, "mm"), colour = "grey55") +
  geom_node_point(aes(colour = area), size = 10) +
  geom_node_text(aes(label = name), colour = "white", size = 3) +
  scale_edge_width(range = c(0.4, 2.2), name = "Peso") +
  scale_colour_brewer(palette = "Set2", name = "Área") +
  theme_graph(base_family = "sans")
```

::: {.callout-tip}
## Consejo
La disposición (`layout`) no cambia la red, solo su dibujo. Prueba `"fr"` (fuerzas), `"kk"`, `"stress"`, `"circle"` o `"grid"`. Como varias usan azar, fija `set.seed()` para obtener siempre el mismo dibujo.
:::

## 3. Centralidad: ¿quién es importante?

La **centralidad** cuantifica la importancia de un nodo según su posición en la red. No existe una única definición: cada medida responde a una pregunta distinta.

| Medida | Pregunta que responde | Idea |
|---|---|---|
| **Grado** | ¿Quién tiene más contactos? | Número de enlaces del nodo |
| **Cercanía** (*closeness*) | ¿Quién llega más rápido a todos? | Inverso de la distancia media a los demás |
| **Intermediación** (*betweenness*) | ¿Quién controla el flujo? | Fracción de caminos más cortos que pasan por el nodo |
| **Vector propio** | ¿Quién está conectado a nodos importantes? | Puntaje proporcional a la suma de los puntajes de los vecinos |
| **PageRank** | ¿Quién recibe más atención en una red dirigida? | Vector propio con "teletransporte" |

Formalmente, la intermediación del nodo $v$ es

$$
C_B(v) = \sum_{s \neq v \neq t} \frac{\sigma_{st}(v)}{\sigma_{st}}
$$

donde $\sigma_{st}$ es el número de caminos más cortos entre $s$ y $t$, y $\sigma_{st}(v)$ cuántos de ellos pasan por $v$.

Usaremos la red clásica del club de karate de Zachary (34 personas, 1970s), que se dividió en dos grupos tras un conflicto.

```{r}
#| label: karate
data(karate, package = "igraphdata")
karate <- upgrade_graph(karate)
karate <- delete_edge_attr(karate, "weight")  # usamos la versión sin pesos
karate
```

::: {.callout-note}
Los datos originales traen un peso en cada enlace (cuántos contextos comparten dos personas). Lo eliminamos para tratar la red como no ponderada; si se dejara, `closeness()` y `betweenness()` usarían el peso como **distancia** y los resultados serían engañosos.
:::

```{r}
#| label: centralidades
centralidad <- tibble(
  nodo          = V(karate)$name,
  grado         = degree(karate),
  cercania      = closeness(karate),
  intermediacion = betweenness(karate),
  vector_propio = eigen_centrality(karate)$vector,
  pagerank      = page_rank(karate)$vector
)

centralidad |>
  arrange(desc(intermediacion)) |>
  head(6) |>
  knitr::kable(digits = 3, caption = "Los seis nodos con mayor intermediación.")
```

Las medidas suelen coincidir en los nodos más importantes, pero no en el orden. Se ve mejor dibujando la red cuatro veces, con el tamaño del nodo proporcional a cada medida:

```{r}
#| label: fig-centralidades
#| fig-cap: "Cuatro medidas de centralidad sobre la red del club de karate. El instructor (*Mr Hi*) y el presidente (*John A*) dominan en todas, pero la intermediación destaca además a nodos puente como el *Actor 32*, que tiene solo 6 contactos y aun así es el quinto con mayor intermediación."
#| fig-height: 7
#| fig-width: 8
grafo_c <- as_tbl_graph(karate) |>
  mutate(grado = centrality_degree(),
         cercania = centrality_closeness(),
         intermediacion = centrality_betweenness(),
         pagerank = centrality_pagerank())

xy <- create_layout(grafo_c, layout = "fr")

dibujar <- function(var, titulo) {
  ggraph(xy) +
    geom_edge_link(colour = "grey80") +
    geom_node_point(aes(size = .data[[var]], colour = .data[[var]])) +
    scale_colour_viridis_c(option = "magma", end = 0.85, guide = "none") +
    scale_size(range = c(1.5, 9), guide = "none") +
    labs(title = titulo) +
    theme_graph(base_family = "sans")
}

(dibujar("grado", "Grado") | dibujar("cercania", "Cercanía")) /
(dibujar("intermediacion", "Intermediación") | dibujar("pagerank", "PageRank"))
```

::: {.callout-warning}
## Error frecuente
`closeness()` solo está bien definida en redes **conexas**. Si la red tiene varios componentes, calcúlala por componente o usa la versión armónica. Interpreta siempre la centralidad según el fenómeno: en una red de contagio, la intermediación importa más que el grado.
:::

## 4. Estructura global de la red

Además de los nodos, interesa describir la red completa:

- **Densidad**: fracción de enlaces posibles que existen, $d = \dfrac{2m}{n(n-1)}$ para redes no dirigidas con $m$ enlaces.
- **Longitud media de camino**: distancia promedio entre pares de nodos.
- **Diámetro**: la mayor distancia entre dos nodos.
- **Coeficiente de agrupamiento** (*clustering*): probabilidad de que dos vecinos de un nodo también sean vecinos entre sí ("los amigos de mis amigos son mis amigos").
- **Componentes**: subredes conexas separadas.

```{r}
#| label: estructura
tibble(
  nodos = vcount(karate),
  enlaces = ecount(karate),
  densidad = edge_density(karate),
  longitud_media = mean_distance(karate),
  diametro = diameter(karate),
  agrupamiento = transitivity(karate, type = "global"),
  componentes = components(karate)$no
) |>
  tidyr::pivot_longer(everything(), names_to = "medida", values_to = "valor") |>
  knitr::kable(digits = 3)
```

### Distribución del grado

En muchas redes reales unos pocos nodos concentran muchos enlaces (*hubs*) y la mayoría tiene pocos. Es la distribución del grado:

```{r}
#| label: fig-distribucion-grado
#| fig-cap: "Distribución del grado en la red del club de karate: la mayoría de las personas tiene pocos contactos y solo un par actúa como hub."
#| fig-height: 3.5
ggplot(centralidad, aes(grado)) +
  geom_histogram(binwidth = 1, fill = "#2a9d8f", colour = "white") +
  labs(x = "Grado (número de contactos)", y = "Número de nodos") +
  theme_minimal(base_size = 12)
```

## 5. Comunidades

Una **comunidad** es un grupo de nodos más conectados entre sí que con el resto. El método de **Louvain** las encuentra maximizando la **modularidad**

$$
Q = \frac{1}{2m}\sum_{ij}\left(A_{ij} - \frac{k_i k_j}{2m}\right)\delta(c_i, c_j),
$$

que compara los enlaces observados dentro de cada grupo con los esperados al azar ($k_i$ es el grado del nodo $i$ y $\delta$ vale 1 si $i$ y $j$ están en la misma comunidad).

```{r}
#| label: comunidades
com <- cluster_louvain(karate)
com
modularity(com)
```

Podemos comparar las comunidades detectadas con la división real del club (atributo `Faction`):

```{r}
#| label: comparar-facciones
table(comunidad = membership(com), faccion = V(karate)$Faction)
compare(com, V(karate)$Faction, method = "nmi")
```

```{r}
#| label: fig-comunidades
#| fig-cap: "Comunidades detectadas con Louvain (color) sobre la red del club de karate."
#| fig-height: 5
ggraph(xy) +
  geom_edge_link(colour = "grey80") +
  geom_node_point(aes(colour = factor(membership(com))), size = 6) +
  geom_node_text(aes(label = name), size = 2.5, colour = "white") +
  scale_colour_brewer(palette = "Dark2", name = "Comunidad") +
  theme_graph(base_family = "sans")
```

## 6. Modelos de redes aleatorias

Para saber si una propiedad de la red observada es "especial", se compara con modelos generadores:

- **Erdős–Rényi** `sample_gnp()`: cada par de nodos se conecta con probabilidad $p$. Sin estructura.
- **Mundo pequeño** (Watts–Strogatz) `sample_smallworld()`: mucho agrupamiento y caminos cortos.
- **Enlace preferencial** (Barabási–Albert) `sample_pa()`: los nodos nuevos prefieren conectarse a los que ya tienen muchos enlaces, lo que produce *hubs*.

```{r}
#| label: fig-modelos
#| fig-cap: "Tres modelos de red con 60 nodos. Erdős–Rényi (izquierda) no tiene estructura, Watts–Strogatz (centro) forma un anillo con atajos y Barabási–Albert (derecha) genera hubs."
#| fig-height: 3.2
#| fig-width: 9
n <- 60
redes <- list(
  "Erdős–Rényi"      = sample_gnp(n, p = 0.06),
  "Mundo pequeño"    = sample_smallworld(1, n, nei = 2, p = 0.08),
  "Barabási–Albert"  = sample_pa(n, m = 2, directed = FALSE)
)

paneles <- Map(function(g, nombre) {
  ggraph(g, layout = "fr") +
    geom_edge_link(colour = "grey75") +
    geom_node_point(aes(size = degree(g)), colour = "#e76f51") +
    scale_size(range = c(1, 6), guide = "none") +
    labs(title = nombre) +
    theme_graph(base_family = "sans")
}, redes, names(redes))

wrap_plots(paneles, nrow = 1)
```

```{r}
#| label: comparar-modelos
resumen <- function(g) c(
  densidad       = edge_density(g),
  longitud_media = mean_distance(g),
  agrupamiento   = transitivity(g),
  grado_maximo   = max(degree(g))
)

sapply(c(list("Karate (real)" = karate), redes), resumen) |>
  t() |>
  knitr::kable(digits = 3)
```

Observa tres cosas: el modelo de mundo pequeño alcanza el mayor agrupamiento (0,35), pero a costa de caminos más largos que los de los otros modelos; en Barabási–Albert el grado máximo (19) triplica el del modelo aleatorio (7); y la red real del club combina ambas características, con hubs (grado máximo 17) y un agrupamiento (0,26) muy superior al de una red aleatoria (0,08).

## 7. Aplicación: conectividad entre sitios

Un caso frecuente en ecología marina es una **matriz de conectividad**: la fila $i$ indica la probabilidad de que una larva que sale del sitio $i$ llegue a cada sitio $j$. Es una red **dirigida y ponderada**, y en ella la *fuerza* de un nodo (suma de pesos) reemplaza al grado.

Simulamos una matriz de conectividad de 12 sitios en una costa (la cercanía favorece el intercambio):

```{r}
#| label: conectividad-datos
n_sitios <- 12
sitios <- paste0("S", sprintf("%02d", 1:n_sitios))

# La probabilidad decae con la distancia y hay una corriente dominante
distancia <- abs(outer(1:n_sitios, 1:n_sitios, "-"))
sesgo <- outer(1:n_sitios, 1:n_sitios, function(i, j) ifelse(j > i, 1, 0.4))
C <- exp(-distancia / 2.5) * sesgo * matrix(runif(n_sitios^2, 0.5, 1.5), n_sitios)
diag(C) <- 0
C[C < 0.05] <- 0                         # umbral: se ignoran conexiones muy débiles
C <- C / rowSums(C)                      # cada fila suma 1
dimnames(C) <- list(origen = sitios, destino = sitios)

round(C[1:5, 1:5], 2)
```

```{r}
#| label: conectividad-red
gc <- graph_from_adjacency_matrix(C, mode = "directed", weighted = TRUE)

tibble(
  sitio = sitios,
  fuerza_entrada = strength(gc, mode = "in"),
  pagerank       = page_rank(gc)$vector
) |>
  arrange(desc(pagerank)) |>
  head(5) |>
  knitr::kable(digits = 3, caption = "Los cinco sitios con mayor PageRank (mejores destinos). La fuerza de salida vale 1 en todos porque cada fila de la matriz suma 1.")
```

Una matriz de adyacencia también se puede leer como un **mapa de calor**, que muestra de un vistazo el patrón de conexiones:

```{r}
#| label: fig-conectividad
#| fig-cap: "Matriz de conectividad entre 12 sitios. Los valores altos cerca de la diagonal reflejan que el intercambio es mayor entre sitios vecinos y la asimetría refleja una corriente dominante hacia los sitios de numeración mayor."
#| fig-height: 4.5
#| fig-width: 5.5
as.data.frame(as.table(C)) |>
  ggplot(aes(destino, origen, fill = Freq)) +
  geom_tile(colour = "white") +
  scale_fill_viridis_c(option = "mako", direction = -1, name = "Probabilidad") +
  scale_y_discrete(limits = rev) +
  coord_equal() +
  labs(x = "Sitio de destino", y = "Sitio de origen") +
  theme_minimal(base_size = 11) +
  theme(axis.text.x = element_text(angle = 90, vjust = 0.5))
```

## 8. PageRank paso a paso

PageRank es la base del buscador original de Google. Imagina una persona que navega al azar: con probabilidad $\beta$ (típicamente 0,85) sigue un enlace de la página en la que está y con probabilidad $1-\beta$ salta a una página cualquiera. El PageRank es la fracción de tiempo que pasa en cada página a largo plazo, es decir, el **vector propio principal** de la matriz

$$
M = \beta\, P + \frac{1-\beta}{n}\, \mathbf{1}\mathbf{1}^\top,
$$

donde $P$ es la matriz de transición (cada fila de $A$ dividida por la suma de esa fila). Lo calculamos a mano y lo comparamos con `igraph`:

```{r}
#| label: pagerank-manual
g_web <- make_graph(c(1,2, 1,3, 1,4, 2,3, 2,6, 3,1, 3,5, 4,2, 4,1,
                      4,5, 5,2, 5,6, 6,3, 6,4), directed = TRUE)

A_web <- as_adjacency_matrix(g_web, sparse = FALSE)
P <- A_web / rowSums(A_web)          # matriz de transición por filas
n <- nrow(P)
beta <- 0.85
M <- beta * P + (1 - beta) / n       # se suma (1-β)/n a todas las celdas

# Vector propio izquierdo dominante (por eso se traspone M)
v <- Re(eigen(t(M))$vectors[, 1])
pr_manual <- v / sum(v)

# Método de la potencia: iterar r <- rM hasta converger
r <- rep(1 / n, n)
for (i in 1:100) r <- as.numeric(r %*% M)

tibble(
  pagina = 1:n,
  vector_propio  = pr_manual,
  potencia       = r,
  igraph         = page_rank(g_web, damping = beta)$vector
) |>
  knitr::kable(digits = 4)
```

Los tres métodos coinciden. El método de la potencia (multiplicar repetidamente por $M$) es el que se usa en la práctica porque escala a redes con millones de nodos.

## Ejercicios

1. **Matriz a red.** Crea la matriz de adyacencia de una red no dirigida de cuatro nodos en forma de cuadrado (a–b–c–d–a), conviértela en objeto `igraph` y calcula su diámetro y su densidad.
2. **Centralidades.** En la red del club de karate, ¿qué nodos están en el top 3 del grado pero no en el top 3 de la intermediación? Explica por qué puede ocurrir.
3. **Comparación de comunidades.** Aplica `cluster_edge_betweenness()` y `cluster_fast_greedy()` a `karate` y compara su modularidad con la de Louvain.
4. **Hubs.** Genera 100 redes Erdős–Rényi y 100 Barabási–Albert de 60 nodos. Compara la distribución del grado máximo. ¿Qué observas?
5. **Conectividad.** En la matriz `C` de la sección 7, los mejores *destinos* son los de mayor PageRank. Para hallar las mejores *fuentes*, calcula el PageRank de la red con los enlaces invertidos (`graph_from_adjacency_matrix(t(C), weighted = TRUE)`). ¿Coinciden ambos rankings? ¿Por qué no?

::: {.callout-note collapse="true"}
## Solución sugerida del ejercicio 1

```{r}
#| label: solucion-1
A4 <- matrix(0, 4, 4, dimnames = list(letters[1:4], letters[1:4]))
A4["a","b"] <- A4["b","c"] <- A4["c","d"] <- A4["d","a"] <- 1
A4 <- A4 + t(A4)                     # hacerla simétrica (no dirigida)
g4 <- graph_from_adjacency_matrix(A4, mode = "undirected")
diameter(g4)                         # 2: de a a c hay que pasar por b o d
edge_density(g4)                     # 4 enlaces de 6 posibles = 0.667
```
:::

::: {.callout-note collapse="true"}
## Solución sugerida del ejercicio 4

```{r}
#| label: solucion-4
#| fig-height: 3
#| fig-cap: "Grado máximo en 100 redes de cada modelo: el enlace preferencial produce hubs mucho mayores."
sim <- bind_rows(
  tibble(modelo = "Erdős–Rényi",
         gmax = replicate(100, max(degree(sample_gnp(60, p = 0.065))))),
  tibble(modelo = "Barabási–Albert",
         gmax = replicate(100, max(degree(sample_pa(60, m = 2, directed = FALSE)))))
)
ggplot(sim, aes(gmax, fill = modelo)) +
  geom_histogram(binwidth = 1, position = "identity", alpha = 0.7, colour = "white") +
  scale_fill_manual(values = c("#e76f51", "#2a9d8f"), name = NULL) +
  labs(x = "Grado máximo", y = "Frecuencia") +
  theme_minimal(base_size = 12)
```
:::

## Para profundizar

- Newman, M. E. J. (2018). *Networks* (2.ª ed.). Oxford University Press.
- Barabási, A.-L. (2016). *Network Science*. Cambridge University Press. Disponible gratis en [networksciencebook.com](http://networksciencebook.com).
- Csárdi, G., Nepusz, T. y Horvát, S. Documentación de [igraph para R](https://r.igraph.org/).
- Pedersen, T. L. Documentación de [ggraph](https://ggraph.data-imaginist.com/).
- Ognyanova, K. (2016). *Network Analysis and Visualization with R and igraph* (taller NetSciX), fuente de inspiración de la sección 2 de este cuaderno.

::: {.callout-note appearance="minimal"}
## Reproducibilidad
Este cuaderno se ejecutó con R `r paste(R.version$major, R.version$minor, sep = ".")` e igraph `r as.character(packageVersion("igraph"))`.
:::
