---
title: "Análisis espacial: vectores, ráster y NetCDF"
subtitle: "Minicurso de R · Módulo 9"
description: "Datos geográficos en R con sf y terra: coordenadas y proyecciones, mapas, operaciones espaciales, ráster, archivos NetCDF y autocorrelación espacial (índice de Moran)."
author: "Mauricio Romero"
date: 2026-09-25
format: html
editor: visual
categories: [R, espacial, sf, terra, NetCDF, mapas]
---

::: {.callout-note appearance="minimal"}
**Duración estimada:** 4 horas · **Nivel:** intermedio–avanzado · **Prerrequisitos:** Módulos 2 y 3; el Módulo 8 ayuda a entender la matriz de vecindad.
:::

::: {.callout-important}
## Cambio de paquetes
Los paquetes `rgdal`, `rgeos` y `maptools` fueron **retirados de CRAN en 2023**, y `raster` y `sp` están en desuso. Este cuaderno usa sus reemplazos actuales: **`sf`** (datos vectoriales) y **`terra`** (ráster). Si tienes código antiguo, la equivalencia es: `readOGR()` → `st_read()`, `raster()` → `rast()`, `spTransform()` → `st_transform()`, `extract()` → `terra::extract()`.
:::

## Objetivos de aprendizaje

Al terminar este cuaderno podrás:

1. Distinguir datos **vectoriales** y **ráster**, y explicar qué es un **sistema de referencia de coordenadas** (CRS).
2. Crear objetos espaciales desde una tabla con coordenadas y guardarlos como archivo.
3. Hacer mapas con `ggplot2` y `geom_sf()`.
4. Aplicar operaciones espaciales: distancias, áreas, buffers y uniones espaciales.
5. Leer, recortar y analizar un **ráster** con `terra`.
6. Crear y leer un archivo **NetCDF** y calcular climatologías y anomalías.
7. Medir la **autocorrelación espacial** con el índice de Moran.

```{r}
#| label: paquetes
library(tidyverse)
library(sf)
library(terra)
library(ncdf4)
library(patchwork)
set.seed(2026)

theme_set(theme_minimal(base_size = 12))
sf_use_s2(FALSE)   # geometrías planas para simplificar los ejemplos
```

## 1. Teoría: dos modelos de datos espaciales

| | **Vectorial** | **Ráster** |
|---|---|---|
| Representa | objetos discretos con forma: puntos, líneas, polígonos | superficies continuas como una cuadrícula de celdas |
| Ejemplo | municipios, ríos, estaciones | elevación, temperatura, imagen de satélite |
| Atributos | tabla con una fila por objeto | un valor por celda (y por capa) |
| Formatos | Shapefile, GeoPackage, GeoJSON | GeoTIFF, NetCDF, HDF |
| Paquete | `sf` | `terra` |

### El sistema de referencia de coordenadas (CRS)

Unas coordenadas solo significan algo si se sabe **cómo** se midieron. El CRS define el modelo de la Tierra (datum) y, si es proyectado, cómo se aplana sobre un plano:

- **Geográfico** (grados de longitud y latitud), como **WGS 84 (EPSG:4326)**, que usa el GPS.
- **Proyectado** (metros), como **MAGNA-SIRGAS / Colombia Bogotá (EPSG:3116)** o **UTM**. Permiten calcular distancias y áreas en unidades reales.

::: {.callout-warning}
## Error frecuente
Calcular distancias o áreas con coordenadas en grados da resultados sin sentido físico, porque un grado de longitud mide distinto según la latitud. **Proyecta antes** de medir, o usa funciones geodésicas.
:::

## 2. Datos vectoriales con `sf`

Un objeto `sf` es un `data.frame` con una columna especial de geometría. Se trabaja con los verbos de `dplyr` que ya conoces. Empezamos creando puntos desde una tabla con coordenadas:

```{r}
#| label: crear-puntos
ciudades <- tibble(
  ciudad = c("Bogotá", "Medellín", "Cali", "Barranquilla", "Cartagena", "Tumaco", "Bucaramanga"),
  lon    = c(-74.08, -75.57, -76.53, -74.78, -75.51, -78.75, -73.12),
  lat    = c(4.61, 6.25, 3.45, 10.96, 10.39, 1.80, 7.13),
  poblacion_miles = c(7900, 2570, 2280, 1280, 1050, 220, 620)
)

pts <- st_as_sf(ciudades, coords = c("lon", "lat"), crs = 4326)
pts
```

Guardar y leer un archivo espacial (usa GeoPackage, más moderno que el Shapefile porque no trunca los nombres de columna ni genera varios archivos):

```{r}
#| label: guardar
archivo <- tempfile(fileext = ".gpkg")
st_write(pts, archivo, quiet = TRUE)
st_read(archivo, quiet = TRUE) |> head(3)
```

### Transformar el CRS y medir distancias

```{r}
#| label: distancias
pts_m <- st_transform(pts, 3116)        # a metros (MAGNA-SIRGAS Colombia Bogotá)

d <- st_distance(pts_m)                 # matriz de distancias (en metros)
dimnames(d) <- list(ciudades$ciudad, ciudades$ciudad)
round(units::set_units(d, km)[1:4, 1:4])
```

La matriz de distancias es una matriz simétrica como la de adyacencia del Módulo 8: se puede convertir en una red conectando las ciudades a menos de cierta distancia.

### Un mapa con capas

Para los polígonos usamos los 100 condados de Carolina del Norte que vienen con `sf`, con datos de nacimientos y de síndrome de muerte súbita del lactante (SMSL):

```{r}
#| label: nc
nc <- st_read(system.file("shape/nc.shp", package = "sf"), quiet = TRUE)
nc <- nc |> mutate(tasa_smsl79 = SID79 / BIR79 * 1000)      # casos por 1000 nacimientos
st_crs(nc)$input
head(select(nc, NAME, BIR79, SID79, tasa_smsl79), 3)
```

```{r}
#| label: fig-mapa
#| fig-cap: "Tasa de síndrome de muerte súbita del lactante en 1979 por condado de Carolina del Norte (casos por 1000 nacimientos)."
#| fig-height: 3.4
ggplot(nc) +
  geom_sf(aes(fill = tasa_smsl79), colour = "white", linewidth = 0.2) +
  scale_fill_viridis_c(option = "magma", direction = -1, name = "Casos por\n1000 nac.") +
  theme_void()
```

## 3. Operaciones espaciales

Las operaciones espaciales combinan geometrías. Las más usadas:

| Operación | Función | Ejemplo |
|---|---|---|
| Área, longitud | `st_area()`, `st_length()` | área de cada condado |
| Zona de influencia | `st_buffer()` | radio de 50 km alrededor de un punto |
| Intersección | `st_intersection()` | parte de un polígono dentro de otro |
| Unión espacial | `st_join()` | asignar a cada punto el polígono que lo contiene |
| Centroide | `st_centroid()` | punto central de un polígono |
| Vecinos | `st_touches()`, `st_is_within_distance()` | polígonos adyacentes |

```{r}
#| label: fig-buffer
#| fig-cap: "Zonas de influencia de 250 km alrededor de tres ciudades. Las intersecciones muestran dónde se traslapan."
#| fig-height: 3.6
tres <- pts_m |> filter(ciudad %in% c("Bogotá", "Medellín", "Cali"))
zonas <- st_buffer(tres, dist = 250000)         # 250 km, porque el CRS está en metros

ggplot() +
  geom_sf(data = zonas, aes(fill = ciudad), alpha = 0.35, colour = NA) +
  geom_sf(data = pts_m, size = 2) +
  geom_sf_text(data = pts_m, aes(label = ciudad), nudge_y = 40000, size = 3) +
  scale_fill_brewer(palette = "Set2", name = NULL) +
  theme_void()
```

Una **unión espacial** transfiere atributos entre capas según su posición. Ejemplo: ¿en qué condado cae cada punto? (aquí, tres coordenadas de ejemplo).

```{r}
#| label: st-join
puntos_nc <- st_as_sf(tibble(sitio = c("A", "B", "C"),
                             lon = c(-80.0, -78.5, -82.5), lat = c(36.2, 35.6, 35.6)),
                      coords = c("lon", "lat"), crs = st_crs(nc))

st_join(puntos_nc, nc["NAME"])
```

## 4. Datos ráster con `terra`

Un ráster es una cuadrícula de celdas con un valor cada una. `terra` incluye un ejemplo: la elevación de Luxemburgo.

```{r}
#| label: raster
elev <- rast(system.file("ex/elev.tif", package = "terra"))
lux  <- vect(system.file("ex/lux.shp", package = "terra"))    # cantones (vector)

elev
```

```{r}
#| label: fig-raster
#| fig-cap: "Elevación de Luxemburgo (m) con los límites de sus cantones."
#| fig-height: 4
plot(elev, col = hcl.colors(50, "terrain"), main = "")
plot(lux, add = TRUE, border = "grey20", lwd = 0.8)
```

### Estadísticas y álgebra de mapas

Con los ráster se opera igual que con vectores numéricos: `elev * 2`, `elev > 400` o `log(elev)` operan celda por celda (**álgebra de mapas**). Para resumir por polígonos se usa `extract()` con una función:

```{r}
#| label: extract
global(elev, c("min", "mean", "max"), na.rm = TRUE)

por_canton <- extract(elev, lux, fun = mean, na.rm = TRUE)
lux$elev_media <- por_canton$elevation
as.data.frame(lux)[, c("NAME_2", "elev_media")] |> arrange(desc(elev_media)) |> head(4)
```

Derivadas del terreno como la pendiente se calculan con `terrain()`, y `crop()` y `mask()` recortan un ráster por una zona:

```{r}
#| label: fig-terreno
#| fig-cap: "Pendiente del terreno (izquierda) y elevación recortada al cantón de mayor altitud media (derecha)."
#| fig-height: 3.4
#| fig-width: 9
pendiente <- terrain(elev, v = "slope", unit = "degrees")

canton <- lux[which.max(lux$elev_media), ]
recorte <- mask(crop(elev, canton), canton)

par(mfrow = c(1, 2), mar = c(2, 2, 2, 4))
plot(pendiente, col = hcl.colors(50, "Reds", rev = TRUE), main = "Pendiente (°)")
plot(recorte, col = hcl.colors(50, "terrain"), main = paste("Elevación:", canton$NAME_2))
```

Para el **muestreo en puntos** (por ejemplo, la elevación en estaciones), se usa `extract()` con las coordenadas:

```{r}
#| label: extract-puntos
estaciones <- vect(cbind(lon = c(6.0, 6.2, 6.4), lat = c(49.6, 49.8, 50.0)), crs = "EPSG:4326")
extract(elev, estaciones)
```

## 5. Archivos NetCDF

**NetCDF** es el formato estándar para datos científicos en cuadrícula con varias dimensiones (longitud, latitud, tiempo, profundidad). Lo usan modelos climáticos y oceanográficos y productos satelitales como la temperatura superficial del mar. Un archivo contiene: **dimensiones**, **variables** (con unidades y atributos) y **metadatos globales**.

Como el ejemplo debe funcionar sin descargar nada, primero **creamos** un archivo NetCDF pequeño con temperatura superficial del mar (TSM) simulada para el Pacífico colombiano durante 5 años mensuales, y luego lo leemos como lo harías con un archivo real de NOAA u otra fuente:

```{r}
#| label: crear-netcdf
lon <- seq(-82, -77, by = 0.5)
lat <- seq(1, 8, by = 0.5)
meses <- 0:59                                          # meses desde 2018-01-01

dim_lon <- ncdim_def("lon", "degrees_east", lon)
dim_lat <- ncdim_def("lat", "degrees_north", lat)
dim_t   <- ncdim_def("time", "months since 2018-01-01", meses, unlim = TRUE)
var_sst <- ncvar_def("sst", "degC", list(dim_lon, dim_lat, dim_t), missval = -999,
                     longname = "Temperatura superficial del mar (simulada)")

# Simulación: gradiente latitudinal + ciclo anual + evento cálido en 2020 (más intenso al sur) + ruido
sst <- array(NA, dim = c(length(lon), length(lat), length(meses)))
for (k in seq_along(meses)) {
  base <- 28 - 0.35 * (lat - 1)                        # más frío hacia el norte
  ciclo <- 1.2 * sin(2 * pi * meses[k] / 12)
  intensidad <- 2.6 - 0.35 * (lat - 1)                 # anomalía de +2,6 °C al sur y +0,2 °C al norte
  evento <- if (meses[k] %in% 24:33) intensidad else 0 * lat
  sst[, , k] <- outer(rep(1, length(lon)), base + evento) + ciclo + rnorm(length(lon) * length(lat), sd = 0.15)
}

ruta_nc <- tempfile(fileext = ".nc")
nc_out <- nc_create(ruta_nc, var_sst)
ncvar_put(nc_out, var_sst, sst)
ncatt_put(nc_out, 0, "title", "TSM simulada, Pacífico colombiano")
nc_close(nc_out)
```

Leer el archivo con `ncdf4` da acceso completo a dimensiones y atributos:

```{r}
#| label: leer-netcdf
nc_in <- nc_open(ruta_nc)
print(nc_in)                                           # estructura completa del archivo
sst_leida <- ncvar_get(nc_in, "sst")
dim(sst_leida)                                         # lon x lat x tiempo
lon_l <- ncvar_get(nc_in, "lon"); lat_l <- ncvar_get(nc_in, "lat")
nc_close(nc_in)
```

Con `terra` se lee directamente como un ráster multicapa (una capa por mes), lo que facilita el análisis:

```{r}
#| label: terra-netcdf
tsm <- rast(ruta_nc)
tsm
```

### Climatología y anomalías

La **climatología** es el valor promedio de cada mes calendario (todos los enero, todos los febrero...). La **anomalía** es la diferencia entre el valor observado y su climatología: elimina el ciclo estacional y deja ver eventos como El Niño.

```{r}
#| label: climatologia
# Serie promedio espacial
serie <- tibble(mes = 0:59, tsm = as.numeric(global(tsm, "mean")[, 1])) |>
  mutate(mes_cal = mes %% 12 + 1,
         fecha = seq(as.Date("2018-01-01"), by = "month", length.out = 60))

clim <- serie |> group_by(mes_cal) |> summarise(clim = mean(tsm))
serie <- serie |> left_join(clim, by = "mes_cal") |> mutate(anomalia = tsm - clim)
```

```{r}
#| label: fig-serie-nc
#| fig-cap: "Temperatura superficial del mar promedio del área (arriba) y su anomalía respecto a la climatología (abajo). El evento cálido simulado de 2020 es evidente en las anomalías, pero está oculto por el ciclo estacional en la serie original."
#| fig-height: 4.2
p1 <- ggplot(serie, aes(fecha, tsm)) + geom_line(colour = "#264653") +
  labs(x = NULL, y = "TSM (°C)")
p2 <- ggplot(serie, aes(fecha, anomalia)) +
  geom_col(aes(fill = anomalia > 0), show.legend = FALSE) +
  scale_fill_manual(values = c("#2e6fa7", "#d1495b")) +
  labs(x = NULL, y = "Anomalía (°C)")
p1 / p2
```

Y un **mapa** de anomalías: promedio de las capas del evento cálido menos el promedio del resto:

```{r}
#| label: fig-mapa-nc
#| fig-cap: "Anomalía media de TSM durante el evento cálido (meses 25 a 34) respecto al resto del período. El calentamiento simulado es más intenso hacia el sur y casi desaparece al norte."
#| fig-height: 3.6
evento <- mean(tsm[[25:34]]) - mean(tsm[[c(1:24, 35:60)]])

as.data.frame(evento, xy = TRUE) |>
  ggplot(aes(x, y, fill = mean)) +
  geom_raster() +
  scale_fill_distiller(palette = "RdBu", limits = c(-3, 3), name = "°C") +
  coord_equal() +
  labs(x = "Longitud", y = "Latitud")
```

::: {.callout-tip}
## Consejos para NetCDF reales
- Descarga por partes la región y el período que necesites (los archivos globales son enormes).
- Revisa siempre las **unidades** y el **valor de dato faltante** (`_FillValue`) con `print(nc)`; muchas veces las longitudes vienen en 0–360 y no en -180–180 (`terra::rotate()`).
- Para archivos **HDF5/HDF4** (por ejemplo, productos MODIS) `terra::rast()` también funciona si tu instalación de GDAL incluye esos controladores; si no, existe el paquete `rhdf5` (Bioconductor).
:::

## 6. Autocorrelación espacial: el índice de Moran

La **primera ley de la geografía** dice que "todo está relacionado con todo, pero las cosas cercanas están más relacionadas que las lejanas" (Tobler, 1970). La consecuencia estadística es que las observaciones vecinas **no son independientes**: es la misma dependencia del Módulo 6, pero en el espacio.

El **índice de Moran** $I$ mide la autocorrelación espacial de una variable:

$$
I = \frac{n}{\sum_i\sum_j w_{ij}} \cdot \frac{\sum_i\sum_j w_{ij}(x_i-\bar{x})(x_j-\bar{x})}{\sum_i (x_i-\bar{x})^2}
$$

donde $w_{ij}$ indica si $i$ y $j$ son **vecinos**: exactamente la **matriz de adyacencia** del Módulo 8. Un $I$ positivo significa que valores similares se agrupan (vecinos altos con vecinos altos), un $I$ cercano a $-1/(n-1)$ indica ausencia de patrón y uno negativo indica un patrón de tablero de ajedrez.

Lo calculamos "a mano" con la matriz de vecinos por contigüidad, y evaluamos su significancia con una **prueba de permutación** (Módulo 4):

```{r}
#| label: moran
vecinos <- st_touches(nc)                              # lista de vecinos por condado
W <- matrix(0, nrow(nc), nrow(nc))
for (i in seq_along(vecinos)) W[i, vecinos[[i]]] <- 1
W <- W / rowSums(W)                                    # estandarizar por filas

moran <- function(x, W) {
  z <- x - mean(x)
  length(x) * sum(W * outer(z, z)) / (sum(W) * sum(z^2))
}

x <- nc$tasa_smsl79
I_obs <- moran(x, W)
I_perm <- replicate(5000, moran(sample(x), W))         # se barajan los valores entre condados

c(I = I_obs, esperado_H0 = -1 / (length(x) - 1), valor_p = mean(I_perm >= I_obs))
```

```{r}
#| label: fig-moran
#| fig-cap: "Distribución del índice de Moran si los valores se repartieran al azar entre los condados (5000 permutaciones). El valor observado (línea roja) es extremo, así que hay autocorrelación espacial positiva."
#| fig-height: 3
ggplot(tibble(I_perm), aes(I_perm)) +
  geom_histogram(bins = 40, fill = "grey70", colour = "white") +
  geom_vline(xintercept = I_obs, colour = "#e76f51", linewidth = 1) +
  labs(x = "Índice de Moran bajo H0", y = "Frecuencia")
```

Un **diagrama de dispersión de Moran** compara el valor de cada condado con el **promedio de sus vecinos** (el "rezago espacial"); la pendiente de la recta es aproximadamente $I$:

```{r}
#| label: fig-moran-scatter
#| fig-cap: "Diagrama de dispersión de Moran: valor del condado (eje x, centrado) frente al promedio de sus vecinos (eje y). La pendiente positiva confirma que condados con tasas altas tienden a rodearse de condados con tasas altas."
#| fig-height: 3.4
z <- x - mean(x)
tibble(z = z, rezago = as.numeric(W %*% z)) |>
  ggplot(aes(z, rezago)) +
  geom_hline(yintercept = 0, colour = "grey70") + geom_vline(xintercept = 0, colour = "grey70") +
  geom_point(alpha = 0.6) +
  geom_smooth(method = "lm", se = FALSE, colour = "#e76f51") +
  labs(x = "Tasa (centrada)", y = "Promedio de vecinos")
```

::: {.callout-note}
Para trabajo aplicado, el paquete `spdep` ofrece `moran.test()`, indicadores locales (LISA) y modelos de regresión espacial. Se implementó a mano aquí para ver que el índice no es más que una correlación entre cada valor y el de sus vecinos.
:::

## Ejercicios

1. **Crear y proyectar.** Convierte la tabla `ciudades` a `sf`, transfórmala a EPSG:3116 y calcula la distancia en kilómetros entre Tumaco y Bogotá. Compárala con la distancia usando las coordenadas en grados con `st_distance()` (con `sf_use_s2(TRUE)`).
2. **Mapa.** Grafica el área (`st_area()`) de cada condado de `nc` en km², con una paleta secuencial. ¿Cuál es el más grande?
3. **Buffer.** ¿Cuántas de las siete ciudades quedan a menos de 300 km de Bogotá? (usa `st_is_within_distance()` o `st_distance()`).
4. **Ráster.** En `elev`, calcula el porcentaje de celdas con elevación mayor a 400 m y dibuja solo esas celdas.
5. **NetCDF.** Calcula la TSM media de cada año a partir del ráster `tsm` y determina cuál fue el año más cálido.
6. **Moran.** Calcula el índice de Moran de `BIR79` (nacimientos) por condado. ¿Es distinto de la tasa de SMSL? ¿Por qué podría serlo?

::: {.callout-note collapse="true"}
## Soluciones sugeridas

```{r}
#| label: soluciones
#| fig-height: 3
# 1
d_km <- st_distance(pts_m[pts_m$ciudad == "Tumaco", ], pts_m[pts_m$ciudad == "Bogotá", ]) |> units::set_units(km)
d_km                                   # con coordenadas proyectadas (metros)

sf_use_s2(TRUE)                        # distancia geodésica sobre la esfera, desde grados
st_distance(pts[pts$ciudad == "Tumaco", ], pts[pts$ciudad == "Bogotá", ]) |> units::set_units(km)
sf_use_s2(FALSE)

# 2
nc_m <- st_transform(nc, 32119)         # NAD83 / Carolina del Norte, en metros
nc_m |> mutate(area_km2 = as.numeric(units::set_units(st_area(nc_m), km^2))) |>
  ggplot() + geom_sf(aes(fill = area_km2)) + scale_fill_viridis_c(name = "km²") + theme_void()

# 3
bog <- pts_m[pts_m$ciudad == "Bogotá", ]
sum(as.numeric(st_distance(pts_m, bog)) < 300000) - 1     # sin contar a Bogotá

# 4
mean(values(elev) > 400, na.rm = TRUE) * 100
plot(elev > 400)

# 5
anio <- rep(2018:2022, each = 12)
tapply(as.numeric(global(tsm, "mean")[, 1]), anio, mean)

# 6
moran(nc$BIR79, W)
```
:::

## Para profundizar

- Lovelace, R., Nowosad, J. y Muenchow, J. (2025). *Geocomputation with R* (2.ª ed.). [r.geocompx.org](https://r.geocompx.org/).
- Pebesma, E. y Bivand, R. (2023). *Spatial Data Science: With Applications in R*. [r-spatial.org/book](https://r-spatial.org/book/).
- Hijmans, R. J. Documentación de [terra](https://rspatial.github.io/terra/).
- Tobler, W. R. (1970). A computer movie simulating urban growth in the Detroit region. *Economic Geography*, 46, 234–240.
- Moran, P. A. P. (1950). Notes on continuous stochastic phenomena. *Biometrika*, 37(1/2), 17–23.
- Unidata. *NetCDF*: [unidata.ucar.edu/software/netcdf](https://www.unidata.ucar.edu/software/netcdf/).

::: {.callout-note appearance="minimal"}
## Reproducibilidad
Este cuaderno se ejecutó con R `r paste(R.version$major, R.version$minor, sep = ".")`, sf `r as.character(packageVersion("sf"))` y terra `r as.character(packageVersion("terra"))`.
:::
