---
title: "Aplicaciones: encuestas, web scraping, poblaciones y proyectos reproducibles"
subtitle: "Minicurso de R · Módulo 10"
description: "Cuatro proyectos cortos que integran lo aprendido: agregar encuestas electorales, extraer datos de la web, proyectar una población con matrices de Leslie y organizar un proyecto reproducible con Git."
author: "Mauricio Romero"
date: 2026-09-25
format: html
editor: visual
categories: [R, aplicaciones, encuestas, web scraping, matriz de Leslie, GitHub]
---

::: {.callout-note appearance="minimal"}
**Duración estimada:** 4 horas · **Nivel:** intermedio–avanzado · **Prerrequisitos:** Módulos 0 a 4; el Proyecto 1 usa además los GAM del Módulo 7 y el Proyecto 3 las matrices del Módulo 0.
:::

## Objetivos de aprendizaje

Al terminar este cuaderno podrás:

1. **Agregar encuestas** de varias fuentes, con su margen de error, y estimar una tendencia con incertidumbre.
2. **Extraer datos de páginas web** de forma ética con `rvest` y limpiarlos.
3. **Proyectar una población** estructurada por edades con una **matriz de Leslie**, y calcular su tasa de crecimiento y su análisis de sensibilidad.
4. Organizar un **proyecto reproducible** con carpetas, `renv`, Git y GitHub.

```{r}
#| label: paquetes
library(tidyverse)
library(mgcv)
library(rvest)
library(patchwork)
set.seed(2026)

theme_set(theme_minimal(base_size = 12) + theme(panel.grid.minor = element_blank()))
```

# Proyecto 1. Agregar encuestas electorales

::: {.callout-warning}
## Datos simulados
Los datos de este proyecto son **simulados**: representan el tipo de información que publican las encuestadoras, pero no corresponden a ninguna elección real.
:::

## 1.1 Teoría: cada encuesta es una muestra con error

Si una encuesta entrevista a $n$ personas al azar y una proporción $\hat{p}$ dice que votará por un candidato, el **error estándar** de esa proporción es

$$
EE(\hat{p}) = \sqrt{\frac{\hat{p}(1-\hat{p})}{n}}
$$

y el **margen de error** del 95 % es $1{,}96 \times EE$. Con $n = 1000$ y $\hat{p} = 0{,}5$ es de aproximadamente ±3,1 puntos. Este margen solo recoge el **error de muestreo**; no incluye los sesgos de cobertura, de no respuesta ni el llamado *efecto encuestadora* (que algunas casas favorecen sistemáticamente a un candidato).

Como cada encuesta es ruidosa, la práctica estándar es **agregarlas**: promediarlas ponderando por su tamaño y suavizando en el tiempo.

## 1.2 Simular el conjunto de encuestas

```{r}
#| label: sim-encuestas
dias <- 120
tendencia <- tibble(dia = 1:dias) |>
  mutate(A = plogis(qlogis(0.34) + 0.006 * dia - 0.00003 * dia^2 * 5),
         B = plogis(qlogis(0.30) - 0.004 * dia),
         C = 0.18 + 0.0004 * dia) |>
  mutate(across(A:C, \(x) x / (A + B + C)))              # las tres suman 1 (sin indecisos)

encuestadoras <- tibble(casa = c("Alfa", "Beta", "Gamma", "Delta"),
                        sesgo_A = c(0.02, -0.02, 0, 0.01))   # efecto encuestadora

encuestas <- tibble(dia = sort(sample(1:dias, 60, replace = TRUE)),
                    casa = sample(encuestadoras$casa, 60, replace = TRUE),
                    n = sample(600:2000, 60, replace = TRUE)) |>
  left_join(tendencia, by = "dia") |>
  left_join(encuestadoras, by = "casa") |>
  mutate(pA = pmin(pmax(A + sesgo_A, 0.05), 0.9),
         x_A = rbinom(n(), n, pA),
         x_B = rbinom(n(), n - x_A, B / (B + C)),
         x_C = n - x_A - x_B,
         fecha = as.Date("2026-03-01") + dia - 1)

encuestas_largo <- encuestas |>
  select(fecha, dia, casa, n, x_A, x_B, x_C) |>
  pivot_longer(starts_with("x_"), names_to = "candidato", names_prefix = "x_", values_to = "votos") |>
  mutate(prop = votos / n, ee = sqrt(prop * (1 - prop) / n))

head(encuestas_largo, 6)
```

## 1.3 Una encuesta y su intervalo

```{r}
#| label: fig-una-encuesta
#| fig-cap: "Resultados de una encuesta con su intervalo de confianza del 95 %. Los intervalos de A y B se traslapan: con esta sola encuesta no se puede afirmar quién va adelante."
#| fig-height: 2.6
una <- encuestas_largo |> filter(dia == max(dia[casa == "Alfa"]), casa == "Alfa")
una |>
  ggplot(aes(prop, candidato)) +
  geom_pointrange(aes(xmin = prop - 1.96 * ee, xmax = prop + 1.96 * ee), colour = "#264653") +
  scale_x_continuous(labels = scales::percent) +
  labs(x = "Intención de voto", y = "Candidato",
       caption = paste0("n = ", unique(una$n), ", casa ", unique(una$casa)))
```

## 1.4 Agregar en el tiempo

Estimamos una **tendencia suave** para cada candidato con un GAM (Módulo 7) que pondera cada encuesta por su tamaño muestral. Los puntos sirven de referencia visual:

```{r}
#| label: fig-agregado
#| fig-cap: "Encuestas individuales (puntos) y tendencia agregada (línea) con su intervalo de confianza del 95 % para los tres candidatos. La agregación reduce mucho la incertidumbre respecto a una encuesta aislada."
#| fig-height: 3.6
ajuste_gam <- function(d) {
  m <- gam(cbind(votos, n - votos) ~ s(dia, k = 6), family = binomial, data = d, method = "REML")
  nd <- tibble(dia = 1:dias)
  p <- predict(m, nd, type = "link", se.fit = TRUE)
  nd |> mutate(fit = plogis(p$fit), lo = plogis(p$fit - 1.96 * p$se.fit), hi = plogis(p$fit + 1.96 * p$se.fit))
}

agregado <- encuestas_largo |>
  group_by(candidato) |>
  group_modify(\(d, k) ajuste_gam(d)) |>
  ungroup() |>
  mutate(fecha = as.Date("2026-03-01") + dia - 1)

colores <- c(A = "#e76f51", B = "#2a9d8f", C = "#264653")

ggplot() +
  geom_point(data = encuestas_largo, aes(fecha, prop, colour = candidato, size = n), alpha = 0.35) +
  geom_ribbon(data = agregado, aes(fecha, ymin = lo, ymax = hi, fill = candidato), alpha = 0.2) +
  geom_line(data = agregado, aes(fecha, fit, colour = candidato), linewidth = 1) +
  scale_colour_manual(values = colores, name = "Candidato") +
  scale_fill_manual(values = colores, guide = "none") +
  scale_size(range = c(0.8, 3), guide = "none") +
  scale_y_continuous(labels = scales::percent) +
  labs(x = NULL, y = "Intención de voto")
```

## 1.5 El efecto encuestadora

Comparando cada encuesta con la tendencia agregada se estiman los **sesgos de cada casa**. Recuerda que en la simulación pusimos un sesgo de +2, −2, 0 y +1 puntos a favor de A en Alfa, Beta, Gamma y Delta. ¿Lo recuperamos?

```{r}
#| label: efecto-casa
encuestas_largo |>
  filter(candidato == "A") |>
  left_join(agregado |> filter(candidato == "A") |> select(dia, esperado = fit), by = "dia") |>
  mutate(desvio = prop - esperado) |>
  group_by(casa) |>
  summarise(encuestas = n(), sesgo_estimado_pts = round(mean(desvio) * 100, 1),
            ee_pts = round(sd(desvio) / sqrt(n()) * 100, 1))
```

Los sesgos estimados (+0,9; −2,4; +0,4 y −0,9 puntos) recuperan el **orden general** (Beta está claramente por debajo de las demás) pero no los valores exactos (+2, −2, +1 y 0). Hay dos razones: la tendencia agregada se calculó con las mismas encuestas sesgadas, de modo que absorbe parte del sesgo, y lo que se estima es la desviación **respecto al consenso** de las casas, no respecto a la verdad (que en la práctica se desconoce hasta la elección).

::: {.callout-tip}
## Consejo
Con pocas encuestas por casa (Beta tiene solo 7), los sesgos estimados son ruidosos. Un enfoque más completo modela el sesgo de cada casa como un **efecto aleatorio** en un modelo mixto (Módulo 6), que reparte la incertidumbre de forma coherente.
:::

# Proyecto 2. Extraer datos de la web (*web scraping*)

## 2.1 Teoría y ética

El *scraping* consiste en extraer datos de páginas web de forma automática. Antes de hacerlo, revisa siempre:

1. **¿Existe una API o un archivo descargable?** Es preferible a raspar el HTML, es más estable y legal.
2. **Los términos de uso** del sitio y su archivo `robots.txt` (por ejemplo `https://sitio.com/robots.txt`), que indica qué partes se pueden recorrer.
3. **La carga que generas**: espera entre solicitudes (varios segundos) y no hagas miles de consultas seguidas. El paquete `polite` automatiza estas buenas prácticas.
4. **La naturaleza de los datos**: no extraigas datos personales ni contenido con derechos de autor sin permiso.

Una página HTML es un árbol de **elementos** (`<table>`, `<a>`, `<p>`...) con **atributos** (`href`, `class`). `rvest` los selecciona con **selectores CSS**: `"table"`, `"a"`, `".precio"` (clase), `"#tabla1"` (identificador).

## 2.2 Un ejemplo completo sin conexión

Para que el ejemplo funcione sin internet, escribimos una página HTML sencilla con una tabla y enlaces (en la práctica reemplazarías esto por `read_html("https://...")`):

```{r}
#| label: html-ejemplo
pagina <- minimal_html('
<html><body>
  <h1>Estaciones hidrometeorológicas</h1>
  <table id="estaciones">
    <tr><th>Estación</th><th>Municipio</th><th>Altitud (m)</th><th>Lluvia anual (mm)</th></tr>
    <tr><td>E-001</td><td>Tumaco</td><td>2</td><td>2.830,5</td></tr>
    <tr><td>E-002</td><td>Bogotá</td><td>2.560</td><td>840,2</td></tr>
    <tr><td>E-003</td><td>Leticia</td><td>84</td><td>3.180,0</td></tr>
  </table>
  <ul>
    <li><a href="/est/E-001">Ficha E-001</a></li>
    <li><a href="/est/E-002">Ficha E-002</a></li>
    <li><a href="/est/E-003">Ficha E-003</a></li>
  </ul>
</body></html>')

pagina |> html_element("h1") |> html_text2()
```

Una tabla se convierte directamente en un `tibble`. Por defecto `html_table()` intenta convertir las columnas a números, y con el formato colombiano (punto de miles, coma decimal) eso **corrompe los datos**: `"2.560"` se leería como 2,56. Por eso se usa `convert = FALSE`, que deja todo como texto para limpiarlo después con control:

```{r}
#| label: html-tabla
tabla <- pagina |> html_element("#estaciones") |> html_table(convert = FALSE)
tabla
```

Los números vienen como texto con formato colombiano (punto de miles y coma decimal), así que hay que **limpiarlos**:

```{r}
#| label: limpieza-scraping
estaciones <- tabla |>
  rename(estacion = Estación, municipio = Municipio, altitud_m = `Altitud (m)`, lluvia_mm = `Lluvia anual (mm)`) |>
  mutate(across(c(altitud_m, lluvia_mm),
                \(x) parse_number(x, locale = locale(decimal_mark = ",", grouping_mark = "."))))
estaciones
```

Los **enlaces** se extraen con `html_attr("href")`:

```{r}
#| label: enlaces
nodos <- pagina |> html_elements("li a")
tibble(texto = html_text2(nodos), enlace = html_attr(nodos, "href"))
```

```{r}
#| label: fig-scraping
#| fig-cap: "Datos extraídos y limpiados: lluvia anual según la altitud de cada estación."
#| fig-height: 2.8
ggplot(estaciones, aes(altitud_m, lluvia_mm, label = municipio)) +
  geom_point(size = 3, colour = "#264653") +
  geom_text(nudge_y = 150, size = 3.5) +
  labs(x = "Altitud (m)", y = "Lluvia anual (mm)")
```

## 2.3 El mismo flujo con una página real

Con una página real los pasos son los mismos, más una espera entre solicitudes. Este código **no se ejecuta aquí** (requiere conexión y depende del sitio):

```{r}
#| label: scraping-real
#| eval: false
library(polite)

sesion <- bow("https://ejemplo.gov.co/datos", user_agent = "Curso de R (contacto@correo.org)")
pagina <- scrape(sesion)                       # respeta robots.txt y espera entre solicitudes

datos <- pagina |>
  html_element("table.datos") |>
  html_table()
```

Cuando los datos vienen en **JSON** (típico de las API), se leen con `jsonlite`, que los convierte en un `data.frame`:

```{r}
#| label: json
json <- '[{"sensor": "S1", "nivel_m": 1.82}, {"sensor": "S2", "nivel_m": 2.41}, {"sensor": "S3", "nivel_m": 0.95}]'
jsonlite::fromJSON(json)
```

# Proyecto 3. Proyectar una población con una matriz de Leslie

## 3.1 Teoría

Una **matriz de Leslie** proyecta una población dividida en **clases de edad**. Si $\mathbf{n}_t$ es el vector con el número de individuos en cada clase en el tiempo $t$, entonces

$$
\mathbf{n}_{t+1} = L\,\mathbf{n}_t, \qquad
L = \begin{pmatrix}
F_1 & F_2 & F_3 & F_4 \\
s_1 & 0 & 0 & 0 \\
0 & s_2 & 0 & 0 \\
0 & 0 & s_3 & 0
\end{pmatrix}
$$

La primera fila contiene las **fecundidades** $F_i$ (crías por individuo de la clase $i$) y la subdiagonal las **supervivencias** $s_i$ (probabilidad de pasar a la clase siguiente). Es la misma **multiplicación de matrices** del Módulo 0, aplicada de forma repetida.

Del **álgebra lineal** se obtiene toda la información de largo plazo:

- El **valor propio dominante** $\lambda$ es la **tasa de crecimiento** de la población: si $\lambda > 1$ crece, si $\lambda < 1$ decrece.
- El **vector propio derecho** es la **estructura estable de edades** (proporciones de cada clase a largo plazo).
- El **vector propio izquierdo** es el **valor reproductivo** de cada clase (su contribución futura).

## 3.2 Un ejemplo: una tortuga marina simplificada

```{r}
#| label: leslie
edades <- c("Cría", "Juvenil", "Subadulta", "Adulta")

L <- matrix(0, 4, 4, dimnames = list(edades, edades))
L[1, ] <- c(0, 0, 4.5, 8)         # fecundidad (crías/hembra)
L[2, 1] <- 0.20                   # supervivencia cría -> juvenil
L[3, 2] <- 0.60                   # juvenil -> subadulta
L[4, 3] <- 0.80                   # subadulta -> adulta
L[4, 4] <- 0.85                   # permanencia de las adultas (también sobreviven)
L
```

*Nota:* al añadir `L[4, 4]` la matriz deja de ser una Leslie "pura" y se convierte en una matriz de **Lefkovitch** (por etapas), donde algunos individuos permanecen en su clase. El análisis es idéntico.

```{r}
#| label: proyeccion
n0 <- c(500, 200, 100, 50)                   # población inicial
anios <- 40

trayectoria <- matrix(NA, 4, anios + 1, dimnames = list(edades, 0:anios))
trayectoria[, 1] <- n0
for (t in 1:anios) trayectoria[, t + 1] <- L %*% trayectoria[, t]

trayectoria[, c(1, 11, 21, 41)] |> round()
```

```{r}
#| label: fig-proyeccion
#| fig-cap: "Proyección a 40 años de una población con cuatro clases. Tras un período de ajuste, todas las clases crecen o decrecen a la misma tasa (escala logarítmica en la derecha)."
#| fig-height: 3.2
#| fig-width: 9
proy <- as_tibble(t(trayectoria)) |> mutate(anio = 0:anios) |>
  pivot_longer(-anio, names_to = "clase", values_to = "n") |>
  mutate(clase = factor(clase, levels = edades))

p1 <- ggplot(proy, aes(anio, n, colour = clase)) + geom_line(linewidth = 0.9) +
  scale_colour_brewer(palette = "Dark2", name = NULL) + labs(x = "Año", y = "Individuos")
p2 <- p1 + scale_y_log10() + labs(y = "Individuos (log)")
p1 + p2 + plot_layout(guides = "collect")
```

## 3.3 Tasa de crecimiento y estructura estable

```{r}
#| label: propios
ev <- eigen(L)
i <- which.max(Re(ev$values))
lambda <- Re(ev$values[i])
estable <- Re(ev$vectors[, i]); estable <- estable / sum(estable)

evl <- eigen(t(L))
reproductivo <- Re(evl$vectors[, which.max(Re(evl$values))])
reproductivo <- reproductivo / reproductivo[1]        # relativo a la clase 1

lambda
tibble(clase = edades, estructura_estable = round(estable, 3), valor_reproductivo = round(reproductivo, 1))
```

Con $\lambda \approx `r round(lambda, 2)`$ la población crece cerca de un `r round((lambda - 1) * 100)` % por año. Se puede comprobar que la proyección converge a ese valor: el cociente entre el tamaño total de un año y el anterior debe acercarse a $\lambda$.

```{r}
#| label: convergencia
total <- colSums(trayectoria)
round(tail(total[-1] / total[-length(total)], 3), 4)
```

## 3.4 Sensibilidad y elasticidad: ¿dónde conviene actuar?

Para conservación importa saber **qué parámetro** afecta más a $\lambda$. La **sensibilidad** $s_{ij} = \partial\lambda/\partial a_{ij}$ mide el efecto de un cambio *absoluto* y la **elasticidad** $e_{ij} = (a_{ij}/\lambda)\, s_{ij}$ el de un cambio *proporcional* (y suman 1, por lo que se pueden comparar):

$$
s_{ij} = \frac{v_i\, w_j}{\langle \mathbf{v}, \mathbf{w} \rangle}
$$

donde $\mathbf{w}$ y $\mathbf{v}$ son los vectores propios derecho e izquierdo.

```{r}
#| label: fig-elasticidad
#| fig-cap: "Elasticidad de λ a cada elemento de la matriz. La permanencia de las adultas (0,27) es el parámetro individual más influyente, y en conjunto las transiciones de supervivencia suman el 81 % de la elasticidad, frente al 19 % de la fecundidad."
#| fig-height: 3.2
w <- Re(ev$vectors[, i]); v <- reproductivo
sens <- outer(v, w) / sum(v * w)
elas <- L / lambda * sens

as.data.frame(as.table(elas)) |>
  rename(destino = Var1, origen = Var2, elasticidad = Freq) |>
  filter(elasticidad > 0) |>
  ggplot(aes(origen, destino, fill = elasticidad)) +
  geom_tile(colour = "white") +
  geom_text(aes(label = round(elasticidad, 2))) +
  scale_fill_viridis_c(option = "mako", direction = -1) +
  scale_y_discrete(limits = rev) +
  labs(x = "Clase de origen", y = "Clase de destino", fill = "Elasticidad")

sum(elas)     # las elasticidades suman 1
```

Cómo se lee la figura:

- **La fecundidad pesa poco.** Sumando la primera fila, explica solo el 19 % de la elasticidad total; el 81 % restante corresponde a la supervivencia y a la permanencia en la clase.
- **La permanencia de las adultas es el parámetro individual más influyente** (0,27): en un animal longevo, mantener vivos a los adultos reproductivos es lo que más sostiene a la población.
- Las tres transiciones de supervivencia previas (cría → juvenil → subadulta → adulta) tienen la **misma elasticidad** (0,19). Es una propiedad de las cadenas de este tipo: todos los eslabones son igual de necesarios.

Esta lectura coincide con el hallazgo clásico de Crouse et al. (1987) para la tortuga caguama, donde la supervivencia de juveniles grandes y adultos influía más sobre λ que la de huevos y crías, y llevó a proteger a los individuos grandes de la captura incidental (por ejemplo, con dispositivos excluidores en las redes de arrastre). Nuestra matriz es una **simplificación de juguete**, no los datos reales de ese estudio.

Podemos comprobarlo con un escenario: ¿cuánto sube λ si mejoramos en 10 % (de forma proporcional) cada parámetro?

```{r}
#| label: escenario
tasa <- function(M) max(Re(eigen(M)$values))

mejorar <- function(i, j) { M <- L; M[i, j] <- M[i, j] * 1.10; tasa(M) }

c(base = tasa(L),
  mejora_crias = mejorar(2, 1),
  mejora_subadultas = mejorar(4, 3),
  mejora_adultas = mejorar(4, 4))
```

El mayor aumento de λ se obtiene al mejorar la permanencia de las adultas, como predice su elasticidad. Advertencia: esto compara cambios **proporcionales**; en la práctica importa también qué tan **factible** es mejorar cada parámetro, y un 10 % de mejora en la supervivencia de crías puede ser mucho más fácil (o más difícil) de lograr que en las adultas.

# Proyecto 4. Organizar un proyecto reproducible

## 4.1 Estructura de carpetas

Un análisis reproducible se puede **volver a ejecutar** por otra persona (o por ti mismo en seis meses) y da el mismo resultado. Una estructura sencilla y estándar es:

```
mi-proyecto/
├── mi-proyecto.Rproj      # proyecto de RStudio (fija el directorio de trabajo)
├── README.md              # qué es, cómo ejecutarlo, de dónde vienen los datos
├── datos/
│   ├── crudos/            # datos originales: NUNCA se modifican a mano
│   └── procesados/        # resultados de la limpieza
├── R/                     # funciones propias reutilizables
├── analisis/              # cuadernos .qmd o scripts numerados (01-limpieza.qmd, 02-modelos.qmd)
├── figuras/
├── renv.lock              # versiones exactas de los paquetes
└── .gitignore
```

Reglas de oro: los datos crudos son de solo lectura; todo lo demás se **regenera con código**; las rutas son **relativas** (con `here::here()` o un proyecto de RStudio) y hay un único punto de entrada que reproduce todo.

## 4.2 Registrar los paquetes con `renv`

`renv` crea una biblioteca de paquetes propia de cada proyecto y guarda las versiones en `renv.lock`:

```{r}
#| label: renv
#| eval: false
install.packages("renv")
renv::init()        # crea la biblioteca del proyecto y renv.lock
renv::snapshot()    # guarda las versiones actuales de los paquetes
renv::restore()     # otra persona (u otra máquina) reinstala las mismas versiones
```

## 4.3 Control de versiones con Git y GitHub

**Git** guarda la historia de tu proyecto como una secuencia de *commits* (instantáneas con un mensaje), permite trabajar en ramas paralelas y volver atrás. **GitHub** aloja el repositorio en línea para colaborar y compartir. Flujo básico desde la terminal:

```bash
git init                                # convertir la carpeta en un repositorio
git add analisis/01-limpieza.qmd        # marcar archivos para guardar
git commit -m "Agrega limpieza de datos de encuestas"
git branch -M main
git remote add origin https://github.com/usuario/mi-proyecto.git
git push -u origin main                 # subir a GitHub

# Trabajo diario
git status                              # qué cambió
git diff                                # ver los cambios en detalle
git pull                                # traer cambios de otras personas
git switch -c prueba-modelo             # crear una rama para experimentar
```

Buenas prácticas:

- **Commits pequeños y con mensajes claros** ("Corrige el cálculo de la tasa", no "cambios").
- **No subas** datos pesados, contraseñas, tokens de acceso ni archivos generados (`.Rhistory`, `.RData`, `_freeze/`); ponlos en `.gitignore`.
- Si trabajas con **dos cuentas de GitHub**, verifica con `gh auth status` cuál está activa antes de hacer `push`.
- Para publicar un sitio o un informe, GitHub Pages sirve gratis el HTML que produce Quarto.

## 4.4 Documentos vivos con Quarto

Los cuadernos `.qmd` de este curso mezclan **texto, código y resultados** en un solo documento: al renderizar, el código se vuelve a ejecutar y las cifras y figuras se actualizan solas. Por eso no hay que copiar y pegar resultados en el informe, una de las principales fuentes de errores. Con `freeze: auto` (ver la configuración de este sitio) cada cuaderno solo se vuelve a ejecutar cuando cambia.

## Ejercicios

1. **Encuestas.** Calcula el margen de error del 95 % para una encuesta con $n = 600$ y $\hat{p} = 0{,}3$. ¿Cuántas personas hacen falta para un margen de ±2 puntos con $\hat{p} = 0{,}5$?
2. **Agregación.** En el conjunto simulado, ¿cuál candidato lidera al último día según el modelo agregado? ¿Es la diferencia con el segundo mayor que la incertidumbre?
3. **Scraping.** Crea con `minimal_html()` una página con una lista de tres artículos (título y fecha) y extrae un `tibble` con ambas columnas.
4. **Leslie.** Calcula $\lambda$ si la fecundidad de las adultas cae a 4 (mitad). ¿La población sigue creciendo?
5. **Proyecto.** Crea la estructura de carpetas de la sección 4.1 para un análisis tuyo y escribe un `README.md` de cinco líneas.

::: {.callout-note collapse="true"}
## Soluciones sugeridas

```{r}
#| label: soluciones
# 1
1.96 * sqrt(0.3 * 0.7 / 600)
ceiling((1.96 / 0.02)^2 * 0.5 * 0.5)          # n para +/- 2 puntos

# 2
agregado |> filter(dia == dias) |> arrange(desc(fit)) |> select(candidato, fit, lo, hi)

# 3
pag <- minimal_html('<ul><li><span class="t">Nota 1</span> <time>2026-01-05</time></li>
                         <li><span class="t">Nota 2</span> <time>2026-02-10</time></li>
                         <li><span class="t">Nota 3</span> <time>2026-03-15</time></li></ul>')
tibble(titulo = pag |> html_elements(".t") |> html_text2(),
       fecha  = pag |> html_elements("time") |> html_text2() |> as.Date())

# 4
L2 <- L; L2[1, 4] <- 4
tasa(L2)
```
:::

## Para profundizar

- Caswell, H. (2001). *Matrix Population Models* (2.ª ed.). Sinauer.
- Crouse, D. T., Crowder, L. B. y Caswell, H. (1987). A stage-based population model for loggerhead sea turtles and implications for conservation. *Ecology*, 68(5), 1412–1423.
- Stevens, M. y Bolker, B. (2019). Modelos poblacionales matriciales con `popbio`. Documentación de [popbio](https://cran.r-project.org/package=popbio).
- Silge, J. y Robinson, D. Wickham, H. (2023). *R for Data Science* (2.ª ed.), capítulo "Web scraping". [r4ds.hadley.nz/webscraping](https://r4ds.hadley.nz/webscraping).
- Bryan, J. (2018). Excuse me, do you have a moment to talk about version control? *The American Statistician*, 72(1), 20–27.
- Wilson, G. et al. (2017). Good enough practices in scientific computing. *PLOS Computational Biology*, 13(6), e1005510.
- Jackman, S. (2005). Pooling the polls over an election campaign. *Australian Journal of Political Science*, 40(4), 499–517.

::: {.callout-note appearance="minimal"}
## Reproducibilidad
Este cuaderno se ejecutó con R `r paste(R.version$major, R.version$minor, sep = ".")` y rvest `r as.character(packageVersion("rvest"))`.
:::
